ACORDAO-COMPLETO-2533642

ACÓRDÃO 4784/2022 ATA 29/2022 - PRIMEIRA CÂMARA

VISTOS, relatados e discutidos estes autos de tomada de contas especial instaurada pelo Ministério do Turismo relativa o convênio CV 361/2007 (Siafi 595673) , celebrado com a Associação Brasileira das Empresas de Ecoturismo e Turismo (Abeta) .
ACORDAM os ministros do Tribunal de Contas da União, reunidos em sessão da 1ª Câmara, ante as razões expostas pelo relator, em:
9.1. considerar revel, para todos os efeitos, a Sra. Denise Oliveira Santiago, nos termos do art. 12, § 3º, da Lei 8.443/1992, dando-se prosseguimento ao processo;
9.2. acatar parcialmente as alegações de defesa apresentadas pela Associação Brasileira das Empresas de Ecoturismo e Turismo de Aventura (Abeta) e pelos Srs. Israel Henrique Waligora, Jean Claude Marc Razel e Daniel Blum Spinelli;
9.3. julgar irregulares as contas da Associação Brasileira das Empresas de Ecoturismo e Turismo de Aventura (Abeta) e dos Srs. Israel Henrique Waligora, Jean Claude Marc Razel, Daniel Blum Spinelli e Denise Oliveira Santiago, com fundamento no art. 16, III, "b" e "c", da Lei 8.443/1992, condenando-os, solidariamente, ao pagamento das quantias a seguir especificadas, atualizadas monetariamente e acrescidas de juros de mora, calculados a partir da data especificada até a data do efetivo recolhimento, fixando o prazo de 15 (quinze) dias, a contar da notificação, para que comprovem, perante o Tribunal (art. 214, III, "a", do RI/TCU) , o recolhimento das dívidas aos cofres do Tesouro Nacional, na forma da legislação em vigor:
	Data de ocorrência
	Valor histórico (R$) 

	10/11/2020
	212.291,85 (débito) 

	8/11/2011
	113.356,97 (crédito) 

9.4. aplicar, individualmente, à Associação Brasileira das Empresas de Ecoturismo e Turismo de Aventura (Abeta) e aos Srs. Israel Henrique Waligora, Jean Claude Marc Razel, Daniel Blum Spinelli e Denise Oliveira Santiago a multa prevista no art. 57 da Lei 8.443/1992, no valor de R$ 22.000,00 (vinte e dois mil reais) , com a fixação do prazo de 15 (quinze) dias, a contar da notificação, para comprovar, perante o Tribunal (art. 214, III, "a", do RI/TCU) , o recolhimento da dívida aos cofres do Tesouro Nacional, atualizada monetariamente desde a data deste acórdão até a do efetivo recolhimento, se for paga após o vencimento, na forma da legislação em vigor;
9.5. aplicar, individualmente, aos Srs. Israel Henrique Waligora, Jean Claude Marc Razel, e Daniel Blum Spinelli a multa prevista no art. 58, II, da Lei 8.443/1992, no valor de R$ 7.000,00 (sete mil reais) , com a fixação do prazo de 15 (quinze) dias, a contar da notificação, para comprovar, perante o Tribunal (art. 214, III, "a", do RI/TCU) , o recolhimento da dívida aos cofres do Tesouro Nacional, atualizada monetariamente desde a data deste acórdão até a do efetivo recolhimento, se for paga após o vencimento, na forma da legislação em vigor;
9.6. autorizar, desde logo, nos termos dos arts. 219, II, do RI/TCU e 28, II, da Lei 8.443/1992, a cobrança judicial das dívidas, caso não atendidas as notificações;
9.7. autorizar, desde logo, se requerido, com fundamento no art. 26 da Lei 8.443/1992 c/c o art. 217, §§ 1º e 2º, do RI/TCU, o parcelamento das dívidas em até 36 parcelas, incidindo, sobre cada parcela, corrigida monetariamente, os correspondentes acréscimos legais, fixando-lhes o prazo de 15 (quinze) dias, a contar do recebimento da notificação, para comprovar, perante o Tribunal, o recolhimento da primeira parcela, e de 30 (trinta) dias, a contar da parcela anterior, para comprovar o recolhimento das demais parcelas, devendo incidir, sobre cada valor mensal, atualizados monetariamente, os juros de mora devidos, no caso do débito, na forma prevista na legislação em vigor, alertando o responsável de que a falta de comprovação do pagamento de qualquer parcela importará o vencimento antecipado do saldo devedor, nos termos do § 2º do art. 217 do Regimento Interno deste Tribunal;
9.8. encaminhar cópia desta deliberação à Procuradoria da República no Estado de Minas Gerais, em cumprimento ao disposto no § 3º do art. 16 da Lei 8.443/1992;
9.9. enviar cópia deste acórdão ao Ministério do Turismo e aos responsáveis;
9.10. informar aos interessados que o inteiro teor da presente deliberação estará disponível para consulta no dia seguinte à sua oficialização, no endereço www.tcu.gov.br/acordaos.

Tomada de Contas Especial instaurada pelo Ministério do Turismo em razão de não comprovação da regular aplicação de recursos repassados por meio de convênio que teve como objeto  a oferta de produtos diferenciados de turismo.

Primeira Câmara

Ministério do Turismo.

3. Interessados/Responsáveis:
3.1. Responsáveis: Associação Brasileira das Empresas de Ecoturismo e Turismo de Aventura - Abeta (07.462.804/0001-51); Daniel Blum Spinelli (XXX.905.619-XX); Denise Oliveira Santiago (XXX.853.278-XX); Israel Henrique Waligora (XXX.772.368-XX); Jean Claude Marc Razel (XXX.057.908-XX).

13.1. Ministros presentes: Walton Alencar Rodrigues (Presidente) e Benjamin Zymler.
13.2. Ministro-Substituto convocado: Marcos Bemquerer Costa.
13.3. Ministros-Substitutos presentes: Augusto Sherman Cavalcanti e Weder de Oliveira (Relator).

ACORDAO-COMPLETO-2553530

Acórdão de Relação 7272/2022 - Primeira Câmara

Acórdão de Relação

WEDER DE OLIVEIRA

Reproduzo, com ajustes de forma, a instrução da Secretaria de Controle Externo de Tomada de Contas Especial (SecexTCE) inserta à peça 474 dos presentes autos:
"INTRODUÇÃO
Cuidam os autos de tomada de contas especial instaurada por Ministério do Turismo, em desfavor de Associação Brasileira das Empresas de Ecoturismo e Turismo de Aventura - Abeta, Israel Henrique Waligora, Jean Claude Marc Razel, Daniel Blum Spinelli e Denise Oliveira Santiago, em razão de não comprovação da regular aplicação dos recursos repassados pela União realizadas por meio do Convênio CV 361/2007, registro Siafi 595673, (peça 19) firmado entre o Ministério do Turismo e Associação Brasileira das Empresas de Ecoturismo e Turismo de Aventura - Abeta, e que tinha por objeto o instrumento descrito como 'POSSIBILITAR A OFERTA DE PRODUTOS DE TURISMO DE AVENTURA DIFERENCIANDOS PELA QUALIDADE E ACESSIBILIDADE ATRAVES DA QUALIFICACAOPROFISSIONAL E PELA ADOCAO DE REFERENCIAS NORMATIVAS PARA O SETOR, EM ESPECIAL NOS DESTINOS DE SERRAS GAUCHAS, BRATOS, RECIFE, FOZ DO IGUACU MANAUS E SOCORRO'.
HISTÓRICO
2.	Em 7/4/2017, com fundamento na IN/TCU 71/2012, alterada pela IN/TCU 76/2016 e DN/TCU 155/2016, o dirigente da instituição Ministério do Turismo autorizou a instauração da tomada de contas especial (peça 366) . O processo foi registrado no sistema e-TCE com o número 1093/2019.
3.	O Convênio CV 361/2007, registro Siafi 595673, foi firmado no valor de R$ 6.136.100,00, sendo R$ 5.229.100,00 à conta do concedente e R$ 907.000,00 referentes à contrapartida do convenente. Teve vigência de 14/9/2007 a 11/9/2011, com prazo para apresentação da prestação de contas em 10/11/2011. Os repasses efetivos da União totalizaram R$ 5.229.100,00 (peças 22, 27, 64, 78 e 85) .
4.	A prestação de contas e complementações enviadas foram analisadas por meio dos documentos constantes nas peças 34, 207 e 359.
5.	O fundamento para a instauração da Tomada de Contas Especial, conforme consignado na matriz de responsabilização elaborada pelo tomador de contas, foi a constatação da seguinte irregularidade: 
'Execução física do objeto do convênio executada parcialmente'. 
6.	Os responsáveis arrolados na fase interna foram devidamente comunicados e, diante da ausência de justificativas suficientes para elidir a irregularidade e da não devolução dos recursos, instaurou-se a tomada de contas especial.
7.	No relatório (peça 375) , o tomador de contas concluiu que o prejuízo importaria no valor original de R$ 1.098.763,03, imputando-se a responsabilidade a Associação Brasileira das Empresas de Ecoturismo e Turismo de Aventura - Abeta, na condição de contratado, Israel Henrique Waligora, na condição de gestor dos recursos, Jean Claude Marc Razel, na condição de gestor dos recursos, Daniel Blum Spinelli, na condição de gestor dos recursos e Denise Oliveira Santiago, na condição de gestor dos recursos.
8.	Em 29/4/2020, a Controladoria-Geral da União emitiu o relatório de auditoria (peça 377) , em concordância com o relatório do tomador de contas. O certificado de auditoria e o parecer do dirigente do órgão de controle interno concluíram pela irregularidade das presentes contas (peças 378 e 379) .
9.	Em 28/5/2020, o ministro responsável pela área atestou haver tomado conhecimento das conclusões contidas no relatório e certificado de auditoria, bem como do parecer conclusivo do dirigente do órgão de controle interno, manifestando-se pela irregularidade das contas, e determinou o encaminhamento do processo ao Tribunal de Contas da União (peça 380) .
10.	No âmbito deste Tribunal, após análise pela Secex/TCE (peças 383, 384 e 385) , foi promovida a citação dos responsáveis, nos seguintes termos:
'Débito relacionado ao responsável Associação Brasileira das Empresas de Ecoturismo e Turismo de Aventura - Abeta, na condição de contratado, em solidariedade com Daniel Blum Spinelli, Denise Oliveira Santiago, Israel Henrique Waligora e Jean Claude Marc Razel.
Irregularidade: execução física do objeto do convênio executada parcialmente. 
Evidências da irregularidade: documentos técnicos presentes nas peças 34, 207, 359 e 360.
Normas infringidas: Art. 37, caput, c/c o art. 70, parágrafo único, da Constituição Federal de 1988; art. 93, do Decreto-lei 200, de 25 de fevereiro de 1967; art. 50, §3º, da Portaria Interministerial 127/2008, e Termo do Convênio 361/2007.
Cofre credor: Tesouro Nacional.
Valor atualizado do débito (sem juros) em 23/10/2020: R$ 1.552.207,56
Conduta: na parcela D1 - não comprovar a execução dos itens previstos no plano de trabalho do convênio
Nexo de causalidade: A não apresentação de documentos que comprovassem a execução física dos itens previstos no plano de trabalho resultou na presunção de dano ao erário.
Culpabilidade: não há excludentes de ilicitude, de culpabilidade e de punibilidade; é razoável supor que o administrador responsável pela pessoa jurídica tinha consciência da ilicitude de sua conduta; era exigível conduta diversa da praticada, qual seja, comprovar por meio de documentos a efetiva execução física e financeira de todos os itens previstos no plano de trabalho. Ressalta-se que a análise da boa-fé relativa a pessoa jurídica de direito privado é realizada considerando as condutas de seus administradores, uma vez que os atos destes obrigam a pessoa jurídica, desde que exercidos nos limites dos poderes definidos no ato constitutivo do ente, nos termos do art. 47 do Código Civil (Acórdão 1723/2016-TCU-Plenário, Ministro-Relator Raimundo Carrero) .
Débito relacionado ao responsável Israel Henrique Waligora, na condição de gestor dos recursos, em solidariedade com Associação Brasileira das Empresas de Ecoturismo e Turismo de Aventura - Abeta, Daniel Blum Spinelli, Denise Oliveira Santiago e Jean Claude Marc Razel.
Irregularidade: execução física do objeto do convênio executada parcialmente. 
Evidências da irregularidade: documentos técnicos presentes nas peças 34, 207, 359 e 360.
Normas infringidas: Art. 37, caput, c/c o art. 70, parágrafo único, da Constituição Federal de 1988; art. 93, do Decreto-lei 200, de 25 de fevereiro de 1967; art. 50, §3º, da Portaria Interministerial 127/2008, e Termo do Convênio 361/2007.
Cofre credor: Tesouro Nacional.
Valor atualizado do débito (sem juros) em 23/10/2020: R$ 1.552.207,56
Conduta: na parcela D1 - não comprovar a execução dos itens previstos no plano de trabalho do convênio
Nexo de causalidade: A não apresentação de documentos que comprovassem a execução física dos itens previstos no plano de trabalho resultou na presunção de dano ao erário.
Culpabilidade: não há excludentes de ilicitude, de culpabilidade e de punibilidade; é razoável supor que o responsável tinha consciência da ilicitude de sua conduta; era exigível conduta diversa da praticada, qual seja, comprovar por meio de documentos a efetiva execução física e financeira de todos os itens previstos no plano de trabalho.
Débito relacionado ao responsável Jean Claude Marc Razel, na condição de gestor dos recursos, em solidariedade com Associação Brasileira das Empresas de Ecoturismo e Turismo de Aventura - Abeta, Daniel Blum Spinelli, Denise Oliveira Santiago e Israel Henrique Waligora.
Irregularidade: execução física do objeto do convênio executada parcialmente. 
Evidências da irregularidade: documentos técnicos presentes nas peças 34, 207, 359 e 360.
Normas infringidas: Art. 37, caput, c/c o art. 70, parágrafo único, da Constituição Federal de 1988; art. 93, do Decreto-lei 200, de 25 de fevereiro de 1967; art. 50, §3º, da Portaria Interministerial 127/2008, e Termo do Convênio 361/2007.
Cofre credor: Tesouro Nacional.
Valor atualizado do débito (sem juros) em 23/10/2020: R$ 1.552.207,56
Conduta: na parcela D1 - não comprovar a execução dos itens previstos no plano de trabalho do convênio e/ou o nexo de causalidade entre os recursos transferidos e as despesas efetuadas.
Nexo de causalidade: A não apresentação de documentos que comprovassem a execução física e financeira dos itens previstos no plano de trabalho resultou na presunção de dano ao erário.
Culpabilidade: não há excludentes de ilicitude, de culpabilidade e de punibilidade; é razoável supor que o responsável tinha consciência da ilicitude de sua conduta; era exigível conduta diversa da praticada, qual seja, comprovar por meio de documentos a efetiva execução física e financeira de todos os itens previstos no plano de trabalho.
Débito relacionado ao responsável Daniel Blum Spinelli, na condição de gestor dos recursos, em solidariedade com Associação Brasileira das Empresas de Ecoturismo e Turismo de Aventura - Abeta, Denise Oliveira Santiago, Israel Henrique Waligora e Jean Claude Marc Razel.
Irregularidade: execução física do objeto do convênio executada parcialmente. 
Evidências da irregularidade: documentos técnicos presentes nas peças 34, 207, 359 e 360.
Normas infringidas: Art. 37, caput, c/c o art. 70, parágrafo único, da Constituição Federal de 1988; art. 93, do Decreto-lei 200, de 25 de fevereiro de 1967; art. 50, §3º, da Portaria Interministerial 127/2008, e Termo do Convênio 361/2007.
Cofre credor: Tesouro Nacional.
Valor atualizado do débito (sem juros) em 23/10/2020: R$ 1.552.207,56
Conduta: na parcela D1 - não comprovar a execução dos itens previstos no plano de trabalho do convênio
Nexo de causalidade: A não apresentação de documentos que comprovassem a execução física dos itens previstos no plano de trabalho resultou na presunção de dano ao erário.
Culpabilidade: não há excludentes de ilicitude, de culpabilidade e de punibilidade; é razoável supor que o responsável tinha consciência da ilicitude de sua conduta; era exigível conduta diversa da praticada, qual seja, comprovar por meio de documentos a efetiva execução física e financeira de todos os itens previstos no plano de trabalho.
Débito relacionado à responsável Denise Oliveira Santiago, na condição de gestor dos recursos, em solidariedade com Associação Brasileira das Empresas de Ecoturismo e Turismo de Aventura - Abeta, Daniel Blum Spinelli, Israel Henrique Waligora e Jean Claude Marc Razel.
Irregularidade: execução física do objeto do convênio executada parcialmente. 
Evidências da irregularidade: documentos técnicos presentes nas peças 34, 207, 359 e 360.
Normas infringidas: Art. 37, caput, c/c o art. 70, parágrafo único, da Constituição Federal de 1988; art. 93, do Decreto-lei 200, de 25 de fevereiro de 1967; art. 50, §3º, da Portaria Interministerial 127/2008, e Termo do Convênio 361/2007.
Cofre credor: Tesouro Nacional.
Valor atualizado do débito (sem juros) em 23/10/2020: R$ 1.552.207,56
Conduta: na parcela D1 - não comprovar a execução dos itens previstos no plano de trabalho do convênio
Nexo de causalidade: A não apresentação de documentos que comprovassem a execução física dos itens previstos no plano de trabalho resultou na presunção de dano ao erário.
Culpabilidade: não há excludentes de ilicitude, de culpabilidade e de punibilidade; é razoável supor que a responsável tinha consciência da ilicitude de sua conduta; era exigível conduta diversa da praticada, qual seja, comprovar por meio de documentos a efetiva execução física e financeira de todos os itens previstos no plano de trabalho.
Após o Pronunciamento da unidade, de 5/11/2020 (peça 385) , as comunicações foram efetivadas, conforme o seguinte documento:
	Responsável
	Documento
	Peça
	Dt da Ciência
	Peça

	Jean Claude Marc Razel
	Ofício 61495/2020-Secomp-4
	392
	26/11/2020
	401

	Denise Oliveira Santiago
	Ofício 61497/2020-Secomp-4
	393
	3/12/2020
	405

	Daniel Blum Spinelli
	Ofício 66549/2020-Secomp-4
	409
	11/1/2021
	412

	Israel Henrique Waligora
	Ofício 61507/2020-Secomp-4
	395
	25/11/2020
	403

	Associacao Brasileira das Empresas de Ecoturismo e Turismo de Aventura - Abeta
	Ofício 61513/2020-Secomp-4
	396
	27/11/2020
	402

12.	O Ministro Relator destes autos, depois da defesa dos responsáveis solicitar e ter sido atendida em sucessivos pedidos de prorrogação de prazo, indeferiu a petição, de 12/8/2021 (peça 433) . Com isso, os responsáveis: Jean Claude Marc Razel, Daniel Blum Spinelli, Israel Henrique Waligora e Associação Brasileira das Empresas de Ecoturismo e Turismo de Aventura - Abeta apresentaram, em 10/9/2021, as alegações de defesa a seguir analisadas (peças 435 a 471) . Já a Sra.  Denise Oliveira Santiago, transcorrido o prazo regimental, permaneceu silente, devendo ser considerada revel, nos termos do art. 12, § 3º, da Lei 8.443/1992.
ANÁLISE DOS PRESSUPOSTOS DE PROCEDIBILIDADE DA IN/TCU 71/2012
Avaliação de Viabilidade do Exercício do Contraditório e Ampla Defesa
13.	Verifica-se que não houve o transcurso de mais de dez anos desde o fato gerador sem que tenha havido a notificação dos responsáveis pela autoridade administrativa federal competente (art. 6º, inciso II, c/c art. 19 da IN/TCU 71/2012, modificada pela IN/TCU 76/2016) , uma vez que o fato gerador da irregularidade sancionada ocorreu em 10/11/2010, e os responsáveis foram notificados sobre a irregularidade pela autoridade administrativa competente conforme abaixo:
13.1.	Associação Brasileira das Empresas de Ecoturismo e Turismo de Aventura - Abeta, excepcionalmente, não houve notificação.
13.2.	Israel Henrique Waligora, por meio do ofício acostado à peça 265, recebido em 15/3/2016, conforme AR (peça 268) .
13.3.	Jean Claude Marc Razel, por meio do ofício acostado à peça 266, recebido em 15/3/2016, conforme AR (peça 272) .
13.4.	Daniel Blum Spinelli, por meio do ofício acostado à peça 267, recebido em 17/3/2016, conforme AR (peça 270) .
13.5.	Denise Oliveira Santiago, por meio do ofício acostado à peça 367, recebido em 1/4/2019, conforme AR (peça 368) .
Valor de Constituição da TCE 	
14.	Verifica-se, ainda, que o valor atualizado do débito apurado (sem juros) em 1/1/2017 é de R$ 1.374.826,26, portanto superior ao limite mínimo de R$ 100.000,00, na forma estabelecida conforme os arts. 6º, inciso I, e 19 da IN/TCU 71/2012, modificada pela IN/TCU 76/2016. 
OUTROS PROCESSOS/DÉBITOS NOS SISTEMAS DO TCU COM OS MESMOS RESPONSÁVEIS
15.	Informa-se que foi encontrado processo no Tribunal com os mesmos responsáveis:
	Responsável
	Processos

	Associação Brasileira das Empresas de Ecoturismo e Turismo de Aventura - Abeta
	Processo 002.294/2018-4 [TCE, encerrado, 'Convênio 01765/2009 (Siafi/Siconv 724440) , firmado entre o Ministério do Turismo e a Associação Brasileira das Empresas de Ecoturismo e Turismo de Aventura-Abeta']
Processo 031.863/2008-5 [REPR, encerrado, 'CONVÊNIOS FIRMADOS COM ONGS NO ÂMBITO DO SISTEMA SEBRAE     ']

	Israel Henrique Waligora
	Processo 004.575/2008-2 [REPR, encerrado, ' CONVÊNIOS CELEBRADOS ENTRE O EMBRATUR E A ASSOCIAÇÃO BRASILEIRA DAS EMPRESAS DE TURISMO DE AVENTURA - ABETA']
Processo 021.309/2007-1 [RA, encerrado, 'CONVÊNIOS CELEBRADOS ENTRE O MIN. DO TURISMO E ONG (MG) . PORT.972-07, FISCALIS 550-07. PERIODO DE 06-08 A 10-08-07']

	Jean Claude Marc Razel
	Processo 002.294/2018-4 [TCE, encerrado, 'Convênio 01765/2009 (Siafi/Siconv 724440) , firmado entre o Ministério do Turismo e a Associação Brasileira das Empresas de Ecoturismo e Turismo de Aventura-Abeta']

	Daniel Blum Spinelli
	Processo 002.294/2018-4 [TCE, encerrado, 'Convênio 01765/2009 (Siafi/Siconv 724440) , firmado entre o Ministério do Turismo e a Associação Brasileira das Empresas de Ecoturismo e Turismo de Aventura-Abeta']

	Denise Oliveira Santiago
	Processo 002.294/2018-4 [TCE, encerrado, 'Convênio 01765/2009 (Siafi/Siconv 724440) , firmado entre o Ministério do Turismo e a Associação Brasileira das Empresas de Ecoturismo e Turismo de Aventura-Abeta']

16.	A tomada de contas especial está, assim, devidamente constituída e em condição de ser instruída.
EXAME TÉCNICO			 
	Preliminarmente, cumpre tecer breves considerações sobre a forma como são realizadas as comunicações processuais no TCU. A esse respeito, destacam-se o art. 179, do Regimento Interno do TCU (Resolução 155, de 4/12/2002) e o art. 4º, inciso III, § 1º, da Resolução TCU 170, de 30 de junho de 2004, in verbis:
'Art. 179. A citação, a audiência ou a notificação, bem como a comunicação de diligência, farse-ão:
I - mediante ciência da parte, efetivada por servidor designado, por meio eletrônico, fac-símile, telegrama ou qualquer outra forma, desde que fique confirmada inequivocamente a entrega da comunicação ao destinatário;
II - mediante carta registrada, com aviso de recebimento que comprove a entrega no endereço do destinatário;
III - por edital publicado no Diário Oficial da União, quando o seu destinatário não for localizado
 (...) 
Art. 3º As comunicações serão dirigidas ao responsável, ou ao interessado, ou ao dirigente de órgão ou entidade, ou ao representante legal ou ao procurador constituído nos autos, com poderes expressos no mandato para esse fim, por meio de:
I - correio eletrônico, fac-símile ou telegrama;
II - servidor designado;
III - carta registrada, com aviso de recebimento;
IV - edital publicado no Diário Oficial da União, quando o seu destinatário não for localizado, nas hipóteses em que seja necessário o exercício de defesa.
Art. 4º. Consideram-se entregues as comunicações:
I - efetivadas conforme disposto nos incisos I e II do artigo anterior, mediante confirmação da ciência do destinatário;
II - realizadas na forma prevista no inciso III do artigo anterior, com o retorno do aviso de recebimento, entregue comprovadamente no endereço do destinatário;
III - na data de publicação do edital no Diário Oficial da União, quando realizadas na forma prevista no inciso IV do artigo anterior.
§ 1º O endereço do destinatário deverá ser previamente confirmado mediante consulta aos sistemas disponíveis ao Tribunal ou a outros meios de informação, a qual deverá ser juntada ao respectivo processo.
 (...) '.
17.1.	Bem se vê, portanto, que a validade da citação via postal não depende de que o aviso de recebimento seja assinado pelo próprio destinatário da comunicação, o que dispensa, no caso em tela, a entrega do AR em 'mãos próprias'. A exigência da norma é no sentido de o Tribunal verificar se a correspondência foi entregue no endereço correto, residindo aqui a necessidade de certeza inequívoca. 
17.2.	Não é outra a orientação da jurisprudência do TCU, conforme se verifica dos julgados a seguir transcritos:
'São válidas as comunicações processuais entregues, mediante carta registrada, no endereço correto do responsável, não havendo necessidade de que o recebimento seja feito por ele próprio' (Acórdão 3648/2013-TCU-Segunda Câmara, Relator Min. José Jorge) ;
'É prescindível a entrega pessoal das comunicações pelo TCU, razão pela qual não há necessidade de que o aviso de recebimento seja assinado pelo próprio destinatário. Entregandose a correspondência no endereço correto do destinatário, presume-se o recebimento da citação'. (Acórdão 1019/2008-TCU-Plenário, Relator Min. Benjamin Zymler) ;
'As comunicações do TCU, inclusive as citações, deverão ser realizadas mediante Aviso de Recebimento - AR, via Empresa Brasileira de Correios e Telégrafos, bastando para sua validade que se demonstre que a correspondência foi entregue no endereço correto'. (Acórdão 1526/2007-TCU-Plenário, Relator Min. Aroldo Cedraz) .
17.3.	A validade do critério de comunicação processual do TCU foi referendada pelo Supremo Tribunal Federal, nos termos do julgamento do MS-AgR 25.816/DF, por meio do qual se afirmou a desnecessidade da ciência pessoal do interessado, entendendo-se suficiente a comprovação da entrega do 'AR' no endereço do destinatário:
'Ementa: agravo regimental. Mandado de segurança. Desnecessidade de intimação pessoal das decisões do tribunal de contas da união. art. 179 do regimento interno do TCU. Intimação do ato impugnado por carta registrada, iniciado o prazo do art. 18 da lei nº 1.533/51 da data constante do aviso de recebimento. Decadência reconhecida. Agravo improvido.
O envio de carta registrada com aviso de recebimento está expressamente enumerado entre os meios de comunicação de que dispõe o Tribunal de Contas da União para proceder às suas intimações.
O inciso II do art. 179 do Regimento Interno do TCU é claro ao exigir apenas a comprovação da entrega no endereço do destinatário, bastando o aviso de recebimento simples.' 
Da revelia da responsável: Denise Oliveira Santiago
No caso vertente, a citação da responsável: Denise Oliveira Santiago se deu em endereço proveniente de pesquisa de endereço realizada na base de dados da Receita custodiada pelo TCU (peça 387) , tendo o ofício sido devidamente recebidos conforme AR à peça 405. 
Nos processos do TCU, a revelia não leva à presunção de que seriam verdadeiras todas as imputações levantadas contra os responsáveis, diferentemente do que ocorre no processo civil, em que a revelia do réu opera a presunção da verdade dos fatos narrados pelo autor (Acórdão 1009/2018-TCU-Plenário, Relator Min. Bruno Dantas; 2369/2013 - TCU - Plenário, Relator Min. Benjamin Zymler e 2449/2013 - TCU - Plenário, Relator Min. Benjamin Zymler) . Dessa forma, a avaliação da responsabilidade do agente não pode prescindir da prova existente no processo ou para ele carreada. 
Ao não apresentar sua defesa, a responsável deixou de produzir prova da regular aplicação dos recursos sob sua responsabilidade, em afronta às normas que impõem aos gestores públicos a obrigação legal de, sempre que demandados pelos órgãos de controle, apresentar os documentos que demonstrem a correta utilização das verbas públicas, a exemplo do contido no art. 93 do Decreto-Lei 200/1967: 'Quem quer que utilize dinheiros públicos terá de justificar seu bom e regular emprego na conformidade das leis, regulamentos e normas emanadas das autoridades administrativas competentes.' 
Mesmo as alegações de defesa não sendo apresentadas, considerando o princípio da verdade real que rege esta Corte, procurou-se buscar, em manifestação da responsável na fase interna desta Tomada de Contas Especial, se havia algum argumento que pudesse ser aproveitado a seu favor. 
Nenhum argumento foi localizado na fase interna capaz de elidir as irregularidades apontadas.
Em se tratando de processo em que a parte interessada não se manifestou acerca das irregularidades imputadas, não há elementos para que se possa efetivamente aferir e reconhecer a ocorrência de boa-fé na conduta dos responsáveis, podendo este Tribunal, desde logo, proferir o julgamento de mérito pela irregularidade das contas, conforme os termos dos §§ 2º e 6º do art. 202 do Regimento Interno do TCU. (Acórdão 2064/2011-TCU-Primeira Câmara (relator Min. Ubiratan Aguiar) , 6.182/2011-TCU-1ª Câmara (relator Min. Weder de Oliveira) , 4.072/2010-TCU-1ª Câmara (Relator Min. Valmir Campelo) , 1.189/2009-TCU-1ª Câmara (Relator Min. Marcos Bemquerer) , 731/2008-TCU-Plenário (Relator Min. Aroldo Cedraz) .
Dessa forma, a responsável: Denise Oliveira Santiago deve ser considerada revel, nos termos do art. 12, § 3º, da Lei 8.443/1992, devendo as contas serem julgadas irregulares, condenando-os solidariamente ao débito apurado. 
Alegações de defesa apresentadas responsáveis: Jean Claude Marc Razel, Daniel Blum Spinelli, Israel Henrique Waligora e Associacao Brasileira das Empresas de Ecoturismo e Turismo de Aventura - Abeta (peças 435 a 471) : 
Argumento 1: Inicialmente a defesa fez um histórico do processo, entendendo que existem inconsistências na formação válida e regular da presente Tomada de Contas Especial (1-não constam dos autos cópia do ato de instauração desta Tomada de Contas Especial, ou de constituição, nomeação e posse de Comissão especialmente designada; 2- o reconhecimento da morosidade da Tomada de Contas Especial pelo Relatório de Auditoria (Peça 377) , 3- a imputação de débito, pela Secex/TCE, foi feita por presunção de dano ao erário e é idêntica a todos os Responsáveis; 4- o Exmo. Sr. Ministro Relator não proferiu despacho ou decisão ordenando a citação dos Responsáveis, nos termos exigidos pelo art. 12, II, da Lei  8.443/92, do art. 157, 179 e 202, todos do RI-TCU.
Análise 1: Preliminarmente, esclarece-se aos responsáveis que as citadas falhas da fase interna não têm o condão de atravancar o andamento do processo de TCE no Âmbito deste Tribunal. Registra-se que acerca da instauração intempestiva da TCE, à luz do art. 4º, § 1º, da IN-TCU 71/2012, é discricionariedade desta Corte acolher ou não o processo, exigir ou não justificativas ao órgão instaurador para tal ocorrência. Tendo sido empreendida a citação do responsável, resta evidente que a opção deste Tribunal foi pelo prosseguimento do feito, não tendo se vislumbrado qualquer prejuízo ao responsável.
Quanto à imputação de débito, ela decorre do que dispõe o art. 70, parágrafo único, da Constituição Federal, bem assim o art. 93 do Decreto-Lei 200/1967 c/c o art. 66 do Decreto 93.872/1986, em que resta claro que tal comprovação compete exclusivamente ao gestor dos recursos.
Tal entendimento, confirmado pelo Supremo Tribunal Federal no Mandado de Segurança (MS 20.335/DF, de 12/10/1982 da Relatoria do Ministro Moreira Alves) , é também consolidado nesta Corte de Contas, conforme se verifica nos Acórdão 4869/2010-TCU-Primeira Câmara, 2.665/2009-TCU- Plenário, 5.798/2009-TCU-1a Câmara, 5.858/2009-TCU-2a Câmara, 903/2007-TCU-1a Câmara e 1.656/2006-TCU-Plenário.
Desse modo, o gestor deve fornecer todas as provas da regular aplicação dos recursos sob sua responsabilidade, em conformidade com os normativos vigentes e reiterada jurisprudência do TCU.
Quanto à imputação de débito ser idêntica para todos os responsáveis, esclarece-se que é consequência do elo de solidariedade entre eles.
Quanto à ausência de despacho do Exmo. Sr. Ministro Relator, informa-se que ela foi suprida pelo Despacho do Titular da Unidade (peça 385) , conforme delegação de competência, nos termos da portaria WDO 8, de 6/8/2018.
Argumento 2: Alegou a prescrição considerando que os termos de citação foram recebidos pelos Responsáveis após o decurso de dez anos da data considerada como termo inicial de contagem do prazo (10/11/2010) . Defendeu que, ainda que tivesse sido comprovada a existência de dano ao erário, não subsistiria motivação válida para instaurar e permitir o processamento da presente TCE, de acordo com o entendimento expresso pelo STF nos Temas 666, 899 e 897, todos de Repercussão Geral.
29.	Análise: Quanto à questão da prescrição temos que:
29.1	O Supremo Tribunal Federal - STF, no Recurso Extraordinário - RE 636.886, fixou a tese, com repercussão geral reconhecida, de que 'é prescritível a pretensão de ressarcimento ao erário fundada em decisão de Tribunal de Contas' (Tema 899) . Em que pese o questionamento acerca da abrangência da tese ali firmada, confirmada em embargos declaratórios julgados em agosto de 2021, no sentido de que se circunscreveria apenas ao processo de execução da condenação imposta pelo TCU (ou seja, inaplicável à pretensão de ressarcimento exercida no processo 'conhecimento' da TCE) , verifica-se que o STF, por meio de decisões prolatadas pelas suas duas turmas, tem decidido de forma reiterada que se aplica o prazo prescricional de 5 anos previsto na Lei 9.873/1999 às pretensões sancionatória e ressarcitória a cargo do Tribunal de Contas da União. 
29.2.	Seja por aplicação direta ou por analogia, a orientação sufragada é no sentido de que o prazo de 5 anos é compatível com a tese de que a ação e a execução prescrevem no mesmo prazo (Súmula 150 do STF) , bem como com o fato de que a Lei 9.873/1999 - que regulamenta o exercício de ação punitiva pela Administração Pública Federal, direta e indireta - regeria integralmente a prescrição no âmbito do TCU. Quanto a este último aspecto, o Ministro Luís Roberto Barroso, no voto exarado no julgamento do MS 32.201, embora tenha advertido que a atuação do TCU, em sua acepção clássica, não se qualifica como exercício do poder de polícia, ressaltou que a Lei 9.873/1999 assumiria vocação regulatória geral da prescrição do exercício da competência sancionadora da Administração Pública, sendo sua disciplina aplicável a qualquer ação punitiva da Administração Pública Federal, exceto àquelas esferas em que exista regulamentação específica. Ademais, em virtude da autonomia científica do Direito Administrativo, não haveria razão plausível para suprimir a omissão da Lei Orgânica do Tribunal de Contas da União, no tocante ao estabelecimento de um prazo prescricional próprio, valendo-se das normas de direito civil, e não das de direito administrativo.
29.3.	Eis algumas ementas que evidenciam o entendimento predominante do STF:
Ementa: AGRAVO REGIMENTAL EM MANDADO DE SEGURANÇA. TOMADA DE CONTAS ESPECIAL. TRIBUNAL DE CONTAS DA UNIÃO. CONDENAÇÃO A RESSARCIMENTO AO ERÁRIO. PRESCRIÇÃO. MARCO INTERRUPTIVO. ART. 2°, II, DA LEI 9.873/1999. ATO INEQUÍVOCO DE APURAÇÃO DO FATO. DISCUSSÃO. DIREITO LÍQUIDO E CERTO. DEMONSTRAÇÃO. INOCORRÊNCIA. SUBSISTÊNCIA DA DECISÃO AGRAVADA. AGRAVO A QUE SE NEGA PROVIMENTO. I - As razões do agravo regimental são inaptas para desconstituir os fundamentos da decisão agravada, que, por isso, se mantêm hígidos. II - Aplicando-se a regulamentação da Lei 9.873/1999 ao caso concreto, observa-se que a pretensão sancionatória do TCU, em relação aos atos praticados pelo impetrante, levando-se em consideração a ocorrência de 5 causas interruptivas da prescrição, não teria sido fulminada pelo decurso do tempo. III - A pretensão do recorrente, fundada na discussão sobre os fatos apontados como marcos interruptivos da prescrição da pretensão punitiva da Administração Pública, refoge aos estreitos limites do mandamus, ante a ausência de liquidez e certeza do direito pleiteado. IV - Agravo regimental a que se nega provimento. MS 36067 ED-AgR. Órgão julgador: Segunda Turma. Relator (a) : Min. RICARDO LEWANDOWSKI. Julgamento: 18/10/2019
Ementa: AGRAVO REGIMENTAL EM RECLAMAÇÃO. TRIBUNAL DE CONTAS DA UNIÃO. TOMADA DE CONTA ESPECIAL. PRESCRIÇÃO DA PRETENSÃO PUNITIVA. RECONHECIDA EM DECISÃO DO SUPREMO TRIBUNAL FEDERAL. PRESCRITIBILIDADE DO RESSARCIMENTO AO ERÁRIO FUNDADA EM DECISÃO DE TRIBUNAL DE CONTAS. AÇÃO DE IMPROBIDADE ADMINISTRATIVA COM PEDIDO DE RESSARCIMENTO JÁ EM CURSO. AGRAVO REGIMENTAL A QUE SE NEGA PROVIMENTO. I - O acórdão do TCU determinou a formação de processo administrativo para avaliarem, efetivamente, a eventual responsabilização do agravado para o ressarcimento do dano ao erário, contrariando, assim, autoridade desta Corte no MS 35.512/DF, uma vez que houve a concessão da segurança para declarar a ocorrência da prescrição da pretensão punitiva do TCU em relação às infrações imputadas a ele, destacando-se que a União poderia perseguir os valores referentes ao ressarcimento dos danos na esfera judicial. II - Agravo regimental a que se nega provimento. (Rcl 39497 AgR. Órgão julgador: Segunda Turma. Relator (a) : Min. RICARDO LEWANDOWSKI. Julgamento: 10/10/2020) 
Ementa: MANDADO DE SEGURANÇA. DIREITO ADMINISTRATIVO. TRIBUNAL DE CONTAS DA UNIÃO. SERVIDOR DA SECRETARIA DE SAÚDE DO ESTADO DO ACRE. FISCALIZAÇÃO OMISSA E DEFICIENTE NA EXECUÇÃO DE DOIS CONVÊNIOS FIRMADOS ENTRE A SECRETARIA ESTADUAL E O MINISTÉRIO DA SAÚDE. APLICAÇÃO DE MULTA. ARTS. 28, II, E 58, II, DA LEI 8.443/1992. ART. 268, II, DO REGIMENTO INTERNO DO TCU. PRESCRIÇÃO DA PRETENSÃO SANCIONATÓRIA. OCORRÊNCIA. APLICAÇÃO DA LEI 9.873/1999. PRECEDENTES DESTE STF. MEDIDA LIMINAR DEFERIDA E RATIFICADA NO EXAME DE MÉRITO. SEGURANÇA CONCEDIDA PARA AFASTAR A MULTA APLICADA. 1. A prescrição da pretensão punitiva do TCU é regulada pela Lei 9.873/1999, descabendo a aplicação do prazo decenal previsto na legislação civil (art. 205 do Código Civil) . Ao revés, incide o prazo quinquenal previsto na Lei 9.873/1999 (MS 32201, Rel. Min. Roberto Barroso, PRIMEIRA TURMA, DJe 7/8/2017; MS 35.512-AgR, Rel. Min. Ricardo Lewandowski, SEGUNDA TURMA, DJe 21/6/2019) . 2. In casu, na linha do parecer apresentado pelo Ministério Público Federal e da decisão liminar de minha lavra, é inequívoca a superação do prazo prescricional quinquenal. Os ilícitos apontados pela Corte de Contas ocorreram em julho de 2006, tendo o processo de auditoria sido instaurado em 9/10/2006. A ordem de citação do responsável para a audiência, por sua vez, ocorreu em 25/6/2007. Entretanto, a decisão condenatória recorrível foi exarada somente em 31/5/2016, data da prolação do Acórdão 3513/2016-TCU-Primeira Câmara. 3. Ex positis, CONCEDO A SEGURANÇA unicamente para afastar a sanção de multa aplicada ao impetrante, nos autos da Tomada de Contas Processo 023.288/2006-0, máxime da ocorrência de prescrição da pretensão punitiva do Tribunal de Contas da União. MS 35940. (Órgão julgador: Primeira Turma. Relator (a) : Min. LUIZ FUX. Julgamento: 16/06/2020) .
29.4.	Essa orientação também foi seguida nas seguintes decisões monocráticas: MS 36.127-MC/DF e MS 35.940-MC/DF, Rel. Min. Luiz Fux; MS 35.294, MS 35.539/DF e MS 35.971-TP/DF, Rel. Min. Marco Aurélio; MS 34.256 MC/DF, MS 36.054-MC e MS 36.067-MC/DF, Rel. Min. Ricardo Lewandowski.
29.5. 	O Supremo Tribunal Federal tem se pronunciado no sentido de reconhecer não só a aplicação da prescrição quinquenal com fulcro na interpretação da Lei 9.873/1999, mas também a incidência dos marcos interruptivos do prazo prescricional consignados na referida lei, tantas vezes quanto presentes os suportes fáticos (MS 32201, Relator: Min. Roberto Barroso) . 
29.6. 	Entendimento que também foi adotado nas seguintes decisões monocráticas: MS 36.054, MS 34.256-MC, MS 35.512 e MS 36.067-MC, todos de relatoria do Min. Ricardo Lewandowski; MS 35.294, MS 35.539 e MS 35.971-TP, todos de relatoria do Min. Marco Aurélio; MS 32.201, Rel. Min. Roberto Barroso, e MS 36.127-MC e MS 35.940-MC, Min. Luiz Fux.
29.7.	Em relação ao termo inicial da contagem do prazo prescricional, o 'caput' do art. 1º da Lei 9.873/1999 oferece solução que não destoa do modelo adotado pelo TCU no incidente de uniformização de jurisprudência, em que se examinou a prescrição da pretensão punitiva, nos termos do Acórdão 1441/2016-TCU-Plenário (Rel. Min. Benjamin Zymler) , com a adição da particularidade de explicitar o caso de infrações permanentes ou continuadas:
a) Regra geral: 'data da prática do ato' (o que equivale a 'ocorrência da irregularidade sancionada') ;
b) Regra especial: 'no caso de infração permanente ou continuada, do dia em que tiver cessado'.
29.8.	A Lei 9.873/1999, no art. 2º, estabelece as causas interruptivas da prescrição punitiva, consoante abaixo transcrito, já na redação conferida pela Lei 11.941/2009:
Art. 2º Interrompe-se a prescrição da ação punitiva:
I - pela notificação ou citação do indiciado ou acusado, inclusive por meio de edital;
II - por qualquer ato inequívoco, que importe apuração do fato;
III - pela decisão condenatória recorrível.
IV - por qualquer ato inequívoco que importe em manifestação expressa de tentativa de solução conciliatória no âmbito interno da administração pública federal.
29.9.	O quadro a seguir indica alguns eventos processuais, ocorridos no curso de uma TCE (fase interna e externa) - instaurada em razão de irregularidades na aplicação de recursos da União transferidos a entes subnacionais - que poderiam ser enquadrados nas causas de interrupção da prescrição acima apontadas, sem prejuízo, é claro, de outras ocorrências fáticas elegíveis como marco interruptivo, a depender da forma de proceder de cada entidade ou órgão tomador de contas.
	I - pela notificação ou citação do indiciado ou acusado, inclusive por meio de edital;
	 (i) notificação no âmbito do procedimento administrativo de ressarcimento previamente à instauração da TCE;
 (ii) notificação efetuada pelo órgão tomador de contas acerca da instauração da TCE;
 (iii) ato que ordenar a citação efetuada pelo TCU.
*Data da ciência da notificação ou citação pelos responsáveis ou de publicação do edital no DOU.

	II - por qualquer ato inequívoco, que importe apuração do fato;
* procedimento que evidencie a apuração dos fatos irregulares, com o objetivo quantificar o dano e identificar possíveis responsáveis.
	 (i) relatório de sindicância ou PAD;
 (ii) relatório de apuração de irregularidades referente ao processo administrativo prévio à instauração da TCE;
 (iii) relatórios de fiscalização, pareceres, despachos, informações e memorandos relacionados à apuração dos fatos irregulares;
 (iv) relatório do tomador de contas;
 (v) relatório do controle interno; 
 (vi) termo de instauração ou designação de instauração da TCE;
 (vii) autuação da TCE no TCU; entre outras causas.
*Há quem inclua nesse grupo diligências que comprovam providências do responsável sobre as irregularidades investigadas.

	III - pela decisão condenatória recorrível.
	 (i) Verifica-se apenas no âmbito do TCU com a data da prolação do acórdão condenatório recorrível.

	IV - por qualquer ato inequívoco que importe em manifestação expressa de tentativa de solução conciliatória no âmbito interno da administração pública federal.
	 (i) pedido de parcelamento;
 (ii) pagamento parcial do débito;
 (iii) qualquer manifestação do responsável que demonstre claramente a sua intenção de recolher o débito.

29.10.	Bem se vê, portanto, que haveria uma multiplicidade de causas de interrupção da prescrição, conforme se depreende do art. 2º da Lei 9.873/1999. Tal exegese encontra respaldo em precedentes do STF, a exemplo do que se decidiu no julgamento do MS 36067 (Rel. Min. Ricardo Lewandowski) , com destaque para trecho do voto em que o Relator reconhece cinco causas de interrupção da prescrição, in verbis:
 (...) Assim, faz-se necessário levar em consideração que, apesar de os fatos objeto da apuração conduzida pela Corte de Contas remontarem aos anos de 1999 e 2000, período no qual o impetrante era Secretário de Saúde municipal, o Tribunal de Contas da União deu prosseguimento à tomada de contas especial por ter constatado a ocorrência de 5 causas interruptivas da prescrição, a saber: a) relatório de auditoria em conjunto realizada pelo Denasus e pela Secretaria Federal de Controle, lavrado em 06/07/2001, sendo este, certamente, um ato inequívoco que importou a apuração do fato (art. 2º, II, da Lei n. 9.873/1999) ; b) instauração de Tomada de Contas Especial pelo FNS, ocorrida em 05/10/2005, sendo este também, certamente, um ato inequívoco que importou a apuração do fato (art. 2º, II, da Lei n. 9.873/1999) ; c) a autuação da presente Tomada de Contas Especial no âmbito do Tribunal de Contas da União, ocorrida em 12/08/2008, sendo este também, certamente, um ato inequívoco que importou a apuração do fato (art. 2º, II, da Lei n. 9.873/1999) ; d) o ato que ordenou a citação do responsável, ora impetrante, ocorrida em 12/07/2010 (art. 2º, I, da Lei n. 9.873/1999) ; e e) o exercício do poder punitivo ocorrido em 20/06/2012, data da prolação do Acórdão 1563/2012-TCU-Plenário (art. 2º, III, da Lei n. 9.873/1999) .
29.11.	No caso concreto, tendo como parâmetro a tese firmada pelo STF, no RE 636.886, no sentido de que ambas as pretensões do TCU (sancionatória e ressarcitória) sujeitam-se ao prazo prescricional de 5 anos previsto na Lei 9.873/1999, considerando, ainda, o sistema prescricional descrito na citada lei, inclusive as causas de suspensão e de interrupção da prescrição, temos os seguintes eventos processuais:
	a) Data da irregularidade sancionada, 10/11/2011
	b) Parecer Técnico Conclusivo de Análise de Prestação de contas 16/2014, de 12/5/2014 (peça 207) ;
	c)	 Nota Técnica de Análise Financeira 352/2014, de 16/6/2014 (peça 213) ,
	d) Parecer Técnico 13/2015, de 9/6/2015 (peça 359) 
	e) Relatório de TCE 335/2019, de 23/4/2019 (peça 375) 
	f) Relatório de Auditoria 1093/2019, de 28/4/2020 (peça 377) ,
	g)		 Despacho do relator/TCU autorizando a realização das citações propostas, de 5/11/2020 (peça 385) .
29.12.	Analisando-se a sequência de eventos processuais enumerados no item anterior, os quais teriam o condão de interromper a prescrição da ação punitiva desta Corte no entender do STF, observa-se que não teria transcorrido o prazo prescricional de 5 (cinco) anos entre cada evento processual e o seguinte. Portanto, mesmo levando-se em consideração o entendimento do STF, não teria ocorrido a prescrição da pretensão sancionatória e ressarcitória a cargo do TCU.
29.13.	Em relação à prescrição do dano ao erário é de se ressaltar que no recente julgamento, pelo STF, do RE 636.886 (tema 899 da repercussão geral) , a decisão do ainda não transitou em julgado e se encontra na fase de apreciação de embargos de declaração opostos pela Advocacia-Geral da União. 
29.14.	Além disso, caso concreto tratado no RE 636.886 (tema 899 da repercussão geral) diz respeito à fase de execução judicial de deliberação do Tribunal de Contas, tanto assim que, para deslindá-lo, foi necessária a aplicação da Lei 6.830/1980, a Lei de Execuções Fiscais, diploma legal evidentemente inaplicável à fase que antecede a formação do título executivo extrajudicial, caracterizada pela atuação do órgão de controle externo até a prolação do acórdão.
29.15.	Considerando que o TCU ainda não se pronunciou sobre os efeitos do julgamento de mérito da referida decisão do STF em relação às pretensões de ressarcimento ao erário veiculadas por meio dos processos de tomada de contas especiais, por cautela, deve-se adotar a orientação da Corte de Contas, na pendência de julgamento do RE 636.886, mesmo reconhecida sua repercussão geral, no sentido de que a matéria ali tratada alcançaria tão somente a fase judicial de cobrança do título extrajudicial, não atingindo os processos de controle externo, mantendo-se  a interpretação adotada pela Corte Suprema, em 2008, no Mandado de Segurança - MS 26.210, oportunidade em que foi fixada tese da imprescritibilidade das ações de ressarcimento ao erário:
A suspensão pelo STF das demandas nas quais esteja em questão a prescritibilidade da pretensão de ressarcimento ao erário com base em decisão de tribunal de contas (RE 636.886/STF) alcança tão somente a fase judicial de cobrança do título extrajudicial, não atingindo os processos de controle externo em trâmite. Até julgamento definitivo em contrário pelo STF, permanece o entendimento do TCU acerca da imprescritibilidade das pretensões de ressarcimento decorrentes de tomadas de contas especiais. (Acórdão 1267/2019-TCU-Plenário, Relator: Min. AROLDO CEDRAZ) 
A suspensão pelo STF das demandas nas quais esteja em questão a prescritibilidade da pretensão de ressarcimento ao erário com base em decisão de tribunal de contas (RE 636.886/STF) alcança tão somente a fase judicial de cobrança do título extrajudicial, não atingindo os processos de controle externo em trâmite. Até julgamento definitivo em contrário pelo STF, permanecem imprescritíveis as pretensões de ressarcimento decorrentes de tomadas de contas especiais. (Acórdão 7930/2018-TCU-Segunda Câmara, Relatora: Min. ANA ARRAES) .
29.16.	Por outro lado, especificamente no que tange à prescrição da pretensão punitiva, verifica-se que o Acórdão 1441/2016-TCU-Plenário, Relator Ministro Benjamin Zymler, que uniformizou a jurisprudência acerca dessa questão, subordinou tal prescrição ao prazo prescricional geral indicado no art. 205, do Código Civil, que é de dez anos, contado da data de ocorrência da irregularidade sancionada, nos termos do art. 189, do Código Civil, sendo este prazo interrompido pelo ato que ordenar a citação, a audiência ou a oitiva do responsável.
29.17.	No caso em exame, não ocorreu a prescrição da pretensão punitiva, uma vez que a irregularidade sancionada ocorreu em 10/11/2011 (data do prazo final da apresentação da prestação de contas) e o ato de ordenação da citação ocorreu em 5/11/2020 (peça 385) .
29.18.	Portanto, não se configurou a prescrição em relação à competência sancionatória deste Tribunal, nem em relação ao ressarcimento dos danos ao erário.
30.	Argumento 3: A Secex apontou a ilicitude da conduta, com base em normas que se relacionam com competências e os pressupostos de legitimidade do exercício do controle externo, não se prestando como fundamento legal para amparar a decisão do MTUR de reprovar as contas sem analisar os documentos que teriam sido apresentados para comprovar a execução física. Alegou, ainda, que houve imputação Genérica e Imotivada de dano Presumido, tendo o MTur, criado interpretação jurídica - contrária ao órgão de assessoramento jurídico do MTUR à época -, aplicando-a para a análise de fatos já consumados e em prejuízo da parte convenente e de seus dirigentes. Nesse contexto citou que (peça 435, p. 11-12) :
47. A execução financeira foi aprovada com ressalvas, tendo em vista ter sido comprovada a boa e regular aplicação dos recursos públicos destinados à satisfação do objeto avençado. As inconsistências identificadas na execução financeira foram consideradas pelo MTUR como questões de ordem meramente formal, as quais não representam dano ao erário.
 (...) 
49. Contudo, o MTUR reprovou parcialmente a execução física do objeto do Convênio, sem justificativa plausível e explícita motivação, em parcela substancial de ações executadas na conformidade da legislação vigente, inclusive, de forma contrária ao que estava previsto Plano de Trabalho aprovado pelo próprio órgão concedente.
31.	Análise 3: Quanto às normas infringidas apontadas pela Secex/TCE (Art. 37, caput, c/c o art. 70, parágrafo único, da Constituição Federal de 1988; art. 93, do Decreto-lei 200, de 25 de fevereiro de 1967; art. 50, §3º, da Portaria Interministerial 127/2008, e Termo do Convênio 361/2007) , diferente do que afirmou a defesa elas não se limitam aos pressupostos de legitimidade do exercício do controle externo, elas também têm o condão de ensejar a responsabilização do gestor de provar a regular aplicação dos valores que lhe foram confiados para consecução do objeto pactuado.
31.1.	Quanto à interpretação do MTur, esclarece-se que ele pode rever seus posicionamentos, valendo-se do princípio da autotutela. Contudo, destaca-se que as manifestações do Controle Interno não vinculam a análise desenvolvida nesta Corte de Contas. De acordo com suas atribuições constitucionais, este Tribunal não está obrigado a seguir eventual entendimento de outros órgãos da administração pública, podendo concluir sua análise de forma diferente, pois o exame realizado pelo TCU é feito de forma autônoma e independente. São nesse sentido os Acórdão 2531/2009-TCU-Segunda Câmara, 2.105/2009-TCU-1a Câmara, 2.331/2008-TCU-1a Câmara, 892/2008-TCU-2a Câmara e 212/2002-TCU-2a Câmara.
32.	Argumento 4: Foram apresentados documentos e informações complementares, mas o Mtur não reviu o seu posicionamento equivocado do Parecer Técnico Conclusivo de Análise de Prestação de Contas 16/2014 (Peça 207) , em relação à reprovação da execução física das metas/etapas 1.6, 2.3, 2.7, 2.8, 2.11 e 3.1. Assim, citou que (peça 435, p. 13) 
54.Ressalte-se que a guinada interpretativa empreendida pelo MTUR durante a etapa de análise de prestação de contas, ao considerar inválidos e ineficazes termos e condições pactuados, muitos dos quais estão expressamente previstos no Convênio e no respectivo Plano de Trabalho, como condição para imputar débito por presunção de dano ao erário, ofende os postulados da reserva legal e da segurança jurídica. 
55. Destarte, a causa eficiente do suposto dano ao erário não reside - como a SecexTCE foi induzida a equivocamente considerar-, na 'não apresentação de documentos que comprovassem a execução física dos itens previstos no plano de trabalho', mas na injustificada alteração superveniente ao encerramento da execução do Convênio de entendimento sobre a juridicidade das ações previstas no Plano de Trabalho aprovado pelos órgãos de controle interno do MTUR, tanto no momento da celebração do instrumento principal quanto na ocasião dos três aditamentos concretizados e da liberação dos recursos
33.		Análise 4: Quanto aos apontamentos feitos pelo defendente, que dizem respeito à condução dada à Tomada de Contas no âmbito do órgão repassador dos recursos (MTur) , tais como não análise de defesa suplementar, observa-se que não lhe assiste razão, uma vez que após o Parecer Técnico Conclusivo de Análise de Prestação de Contas 16/2014 (Peça 207) , o MTur analisou o pedido de reconsideração feito pela Convenente, por meio do Parecer Técnico 13/2015 (peça 359) . Ademais, a fase de exame do controle externo inaugura um novo momento a partir do qual o responsável pode, como o fez, apresentar toda a defesa que entender cabível, no livre e amplo exercício da ampla defesa e contraditório.
34.	Argumento 5: Defendeu que a execução financeira foi aprovada com ressalvas (questões meramente formais que não representam dano ao erário) e que se a unidade técnica do MTur tivesse analisado o conjunto probatório da prestação de contas, com isenção e imparcialidade, ainda que de forma perfunctória, chegaria à conclusão de que, na pior das hipóteses, os recursos devolvidos pela ABETA (Peça 208) são suficientes para abarcar as eventuais glosas por não comprovação de execução física por questões formais, como é o caso das Etapas 7 e 8, ambas da Meta 2.
35.	Análise 5: De fato, a execução financeira, tendo em vista os documentos apresentados (notas fiscais com identificação do convênio, recibos, extratos) foi devidamente comprovada (peça 359) . Já as constatações relacionadas as Etapas 7 e 8, ambas da Meta 2, diferente do que argumentou a defesa, não podem ser tratadas como questões formais, uma vez que ao não serem comprovadas ocasionam dano ao erário. Dessa forma, tendo em vista que a defesa não trouxe elementos para elidi-las, subsisti o débito, conforme tabela a seguir:
	Meta/Etapa glosadas
	Constatação
	Valor (R$) 

	Meta 2/ Etapa 7/realização de curso de capacitação em busca e salvamento para voluntários de GVBS para o turismo de aventura na localidade
	O destino de Foz do Iguaçu não foi contemplado com o curso, pois não houve a formalização do GVBS nesse destino. Assim, o valor referente ao curso não executado deve ser devolvido.
	9.720,00 *

	Meta 2/ Etapa 8/ Formalização e qualificação jurídica do GVBS.
	A convenente enviou documentação de apenas quatro dos seis municípios previstos no plano de trabalho.
	12.600,00*

* Valores referentes à aprovação parcial da etapa (proporcional ao destino) e às contratações de serviços de consultoria (gestão administrativa, jurídica, financeira e técnica do convênio) 
35.1.	Quanto à informação de que a associação devolveu o valor de R$ 113.356,97 (Peças 208 e 375) , este valor é considerado como crédito. 
36.		Argumento 6: Quanto à Meta 1, Etapa 6, a defesa entendeu que foi mera ilação do MTur a alegação de que 'de acordo com as definições da etapa, concluiu-se que ela está contida na Etapa 1 - Concepção, desenvolvimento e implementação de campanha de capacitação e disseminação de informações para empresários, profissionais de turismo de aventura'. 
37. 	Análise 6: Considerando que ao contrário do que argumentou a defesa, não se vislumbra possível entender como 'mera ilação do MTur' a alegação de que as ações pretendidas para Etapa 6 da Meta 6 foram executadas na Etapa 1, da Meta 1, mormente pelo fato de que ambas as etapas envolvem Serviços de consultoria, Passagens aéreas e Diárias (peça 33, p. 8) e têm como foco a divulgação de informações, conforme tabela abaixo:
	Meta 1
Conscientização de empresários e consumidores
 (R$ 2.179.950,00) 
	Etapa 1: Concepção, desenvolvimento e implementação campanha de capacitação e disseminação de informações para empresários, profissionais e o consumidor de turismo de aventura (R$ 921.800,00) .
	Aprovada: foi realizada por meio de palestras e participação em eventos nacionais e internacionais para mobilização do público-alvo (peça 359, p. 5) 

		Etapa 6: Realização de plano de comunicação, desenvolvimento, impresso de material e assessoria de imprensa a divulgação das atividades do projeto (R$ 231.800,00) 
	Reprovada: De acordo com as definições da etapa, concluiu-se que está contida na etapa 1  (peça 359, p. 6) 

37.1.	Considerando, ainda, que a defesa não envidou esforços em apresentar documentação que comprovasse que a Etapa 6, Meta 1 (Realização de plano de comunicação, desenvolvimento, impressão de material e assessoria de imprensa a divulgação das atividades do projeto) não estaria contida na Etapa 1, Meta 1, (Concepção, desenvolvimento e implementação de campanha de capacitação e disseminação de informações para empresários, profissionais de turismo de aventura) , rejeita-se as alegações de defesa quanto a este tópico, mantendo o débito de R$ 231.800,00.
38. 	Argumento 7: Quanto à Meta 2, Etapa 3, reprovada integralmente pela unidade técnica do MTUR, a defesa informou que junta aos autos evidências dos esforços relacionados à 'articulação e mobilização de empresários, profissionais e organizações representativas do turismo de aventura para o projeto'.
39.	Análise 7:  Tendo em vista a documentação apresentada pela defesa, listas de presença, fotos, atas, material, entre outros (peças 436 a 469) , acata-se as alegações de defesa apresentadas, devendo ser subtraído do débito o valor de (R$ 202.400,00) :
	Discriminação
	peça

	Termo de referência
	436

	Projeto Básico
	437

	Anexo I - Termo de referência
	438

	Projeto Básico/Anexo II (cronograma de execução) 
	439

	Relação nome, E-mail, instituição, telefone 
	440

	Projeto Básico
	441

	Relação nome, E-mail, instituição, telefone, endereço
	442

	E-mail curso presencial de gestão empresarial PROGRAMA AVENTURA SEGURA - CADASTRO CURSO PRESENCIAL DE GESTÃO EMPRESARIAL
	
	E-mail curso presencial decompetencias mínimas do condutor PROGRAMA AVENTURA SEGURA - CADASTRO CURSOS PRESENCIAL DE COMPETÊNCIAS MÍNIMAS DO CONDUTOR 
	444

	Relatório do Curso Presencial de Gestão Empresarial do Programa Aventura Segura. Pólo Recife PE, com lista de presença e fotos
	445

	Relação nome, E-mail, instituição, telefone, endereço
	446

	E-mail curso presencial de primeiros socorros PROGRAMA AVENTURA SEGURA - CADASTRO CURSOS PRESENCIAIS DE PRIMEIROS SOCORROS
	447

	E-mail curso presencial: PROGRAMA AVENTURA SEGURA - CADASTRO CURSO DE SISTEMA DE GESTÃO DA SEGURANÇA
	448

	Relação nome, E-mail, instituição, telefone, endereço
	449

	Relatório de Atividades Programa Aventura Segura, lista de presença e fotos
	450

	Etapa 2.8 do Plano de Trabalho Relatório da Oficina de Assessoria Jurídica de GVBS - Noronha
	451

	Relatório da Assessoria Jurídica do GVBS Brotas-SP, lista de presença e fotos
	452

	Relatório da Assessoria Jurídica GVBS Serra Gaúcha-RS, lista de presença e fotos
	453

	Relatório da Oficina de Assessoria Jurídica do GVBS - Socorro, lista de presença e fotos
	454

	Relatório da Oficina de Assessoria Jurídica para GVBS - Manaus, lista de presença e fotos
	455

	Relatório CMC Brotas, e 22 a 29 de agosto de 2008, lista de presença e fotos, feito pela Aimberê
	464

	Relatório Aventura Segura
	465

	Relatório de Avaliação das Atividades Programa Aventura Segura Disseminação de Práticas Socioambientais, período 10/2 a 6/5/2009
	471

40.	Argumento 8: Quanto à Meta 2, Etapa 11, destacou que a unidade técnica já havia aprovado a execução física por meio do Parecer Técnico Conclusivo (Peça 207) , porém, inexplicavelmente foi a etapa reprovada no Parecer 13/2015 (Peça 359) , pelo seguinte argumento: 'De acordo com a documentação enviada pela Convenente (apostilas Anexo 4) é possível verificar que houve práticas direcionadas à educação para a sustentabilidade, porém não foi encontrado material específico que se vincule ao custo da etapa'. Assim, a defesa informou que estaria juntando os documentos de comprovação da referida meta/etapa, contemplando lista de presença, fotografias, relatórios de execução e de avaliação, defendendo que, por ser inequívoca a execução física, deve-se afastar a glosa integral no valor de R$74.800,00 (setenta e quatro mil e oitocentos reais) .
41.	Análise 8: Tendo em vista a aprovação anterior da Meta 2, Etapa 11 pelo Parecer Técnico Conclusivo (Peça 207, p. 29) , bem como a documentação trazida pela defesa, relacionada na tabela abaixo, entende-se não fazer sentido a reprovação física do Parecer 13/2015 (Peça 359) devido à 'ausência de material específico que se vincule ao custo da etapa'. Desse modo, acata-se as alegações de defesa quanto a esta questão, devendo ser subtraído do débito o valor de (R$ 74.800,00) :
	Etapa 2.11 do Plano de Trabalho Relatório da Oficina Socioambiental - Brotas, lista de presença e fotos
	456

	Etapa 2.11 do Plano de Trabalho Relatório da Oficina Socioambiental - Fernando de Noronha, lista de presença e fotos
	457

	Etapa 2.11 do Plano de Trabalho Relatório da Oficina Socioambiental - Serra Gaúcha, lista de presença e fotos
	458

	Etapa 2.11 do Plano de Trabalho Relatório da Oficina Socioambiental - Socorro, lista de presença e fotos
	459

	Relatório de Avaliação das Atividades Programa Aventura Segura Disseminação de Práticas Socioambientais Convênio MTur/ABETA nº . 361/2007, de 5/6/2009
	460

	Relatório do Curso Presencial de Primeiros Socorros Programa Aventura Segura. Destino: Serra Gaúcha/Criúva- RS Convênio Mtur/Abeta, lista de presença e fotos
	461

	Etapa 2.11 do Plano de Trabalho Relatório da Oficina Socioambiental - Manaus, lista de presença e fotos
	462

	Etapa 2.11 do Plano de Trabalho Relatório da Oficina Socioambiental - Paraná, lista de presença
	463

42.	Argumento 9: Quanto à reprovação da execução da Meta 3, Etapa 1, a defesa entendeu ser arbitrária e indevida, a motivação para reprovação apresentada inicialmente no Parecer Técnico Conclusivo (Peça 207) , de que a Cláusula Décima Primeira, parágrafo único, alínea 'b' do Convênio 'veda expressamente a taxa de administração, gerência ou similar. Em sequência, citou que (peça 435, p. 23) :
86. Quanto a esse ponto, cumpre destacar que não existe - nem existia à época - vedação legal para que a ABETA procedesse à contratação, no âmbito de convênios, de serviços de consultoria em gestão administrativa, financeira, jurídica.... Atualmente, as hipóteses normativas para o custeio de atividades semelhantes são ainda maiores, permitindo-se, até mesmo, o financiamento de folha de pagamento de funcionários das entidades do terceiro setor, nos termos do Decreto nº 6.170, de 26/7/2007
87. Desse modo, a reprovação integral da Meta 3, Etapa 1 pelas razões apresentadas nos citados pareceres de análise técnica são insubsistentes, na medida em que não há vedação legal para que assim se procedesse, muito menos, seria juridicamente possível que a unidade técnica, na ocasião da análise da prestação de contas alterasse entendimento jurídico do MTUR para impor aos Responsáveis a obrigação de restituir quantia executada na conformidade do Plano de Trabalho aprovado pelo próprio órgão concedente
88. Cumpre destacar que o Convênio e o respectivo Plano de Trabalho foram analisados por todos os órgãos de controle interno do MTUR, previamente à sua celebração, não tendo sido apresentado qualquer óbice legal custear a contratação de consultorias descritas na Meta 3, Etapa 1. No mesmo sentido, não foram apresentados impedimentos para as demais metas/etapas reprovadas sumariamente pela unidade técnica em sede de prestação de contas.
43.	Análise 9: Inicialmente, observa-se que a Meta 3, Etapa 1 não foi glosada totalmente, mas sim proporcional ao destino, conforme Parecer Técnico 13/2015 (peça 359) :
	Meta 3/ Etapa 1
	Supõe-se que para celebração do Termo de convênio a associação possua capacidade técnica suficiente para coordenar a execução do instrumento de convênio celebrado, podendo a Abeta incorrer em terceirização total da execução do objeto pactuado
	680.800,00*

* Valores referentes à aprovação parcial da etapa (proporcional ao destino) e às contratações de serviços de consultoria (gestão administrativa, jurídica, financeira e técnica do convênio) 
43.1.	Quanto à motivação da glossa expressa no Parecer Técnico Conclusivo (Peça 207) , de que a Cláusula Décima Primeira, parágrafo único, alínea 'b' do Convênio 'veda expressamente a taxa de administração, gerência ou similar, observa-se que não houve identificação/quantificação das supostas taxas referentes as contratações de serviços de consultoria. Dessa forma, tal motivação, não justifica a imputação de débito.
43.2.	Já a motivação exposta no Parecer Técnico 13/2015: 'Supõe-se que para celebração do Termo de convênio a associação possua capacidade técnica suficiente para coordenar a execução do instrumento de convênio celebrado, podendo a Abeta incorrer em terceirização total da execução do objeto pactuado', está de acordo com o que determina a Portaria Interministerial MPOG/MF/CGU 127/2008, art. 5º, inciso II e § 2º, em que a descentralização dos recursos à entidade pública ou privada somente poderá ser realizada caso essas tenham condições para executar os objetos e que estejam relacionados com as atividades das entidades.
43.3.	A subcontratação parcial, sem permissivo contratual para tal prática, afronta ao artigo 72 da Lei 8.666/1993. De acordo com o mencionado artigo e com o art. 78 da mesma Lei, a subcontratação parcial do objeto só pode ser admitida pela Administração Pública se prevista no ato convocatório e no contrato, o que não foi observado na hipótese sob exame.
43.4.	Nesse sentido, a jurisprudência do Tribunal é de que somente se admite a subcontratação parcial quando prevista no edital e no contrato, estando neles estabelecidos os limites admissíveis e sendo responsabilidade da subcontratante o cumprimento integral do contrato (Acórdão 717/2011-TCU-Segunda Câmara, 748/2011-TCU-Plenário, 4.221/2011-TCU-2a Câmara, 265/2010-TCU-Plenário, 5.532/2010- TCU-1a Câmara, 475/2009-TCU-Plenário, 1.625/2009-TCU-Plenário, 93/2008-TCU-Plenário, 2.731/2008-TCU-Plenário, 449/2007-TCU-Plenário, 736/2007-TCU-2a Câmara e 2.367/2006-TCU- Plenário) .
43.5.		Registra-se que no Termo de Convênio 361/2007 (peça 19) não há previsão de subcontratação de nenhuma etapa do convênio. Desse modo, mesmo que as subcontratações tenham sido realizadas por meio de licitação, formalizada pelos contratos trazidos pela defesa (abaixo relacionados) , permanece a afronta aos dispositivos legais e à jurisprudência do TCU sobre o tema:
	CONTRATO
	PEÇA

	TERMO DE CONTRATO - ABETA E NOUVELLE COMUNICAÇÃO, 20/5/2009, R$ 110.500,00
	466

	TERMO DE CONTRATO - ABETA E ADVENTURE CAMP TURISMO LTDA-ME, 5/3/2008 
	467

	TERMO DE CONTRATO - ABETA E FAZENDA COMUNICAÇÃO & MARKETING LTDA. - ME, 17/4/2008
	468

	TERMO DE CONTRATO - ABETA E ADSV COMUNICAÇÃO E MARKETING LTDA, 17/4/2008
	469

	TERMO DE CONTRATO - ABETA E CONFRARIA VISUALE AGÊNCIA DE PUBLICIDADE E COMUNICAÇÃO L TOA, 20/10/2009
	470

43.6.	Por fim, tendo em vista que essa irregularidade não é geradora de débito, mas sim de multa, propõe-se que seja subtraído do débito o valor de (R$ 680.800,00) e aplicada a multa prevista no art. 58, inciso II, da Lei 8.443/1992.
44.	Argumento 10: Quanto ao pedido da defesa de que seja assegurado ao Interessado o direito de se manifestar nos autos a qualquer tempo, com a juntada com documentos, sobre fatos e provas que lhes forem apontados, com a devida clareza e objetividade, como prova de alegada responsabilidade por eventual irregularidade, respeitando-se, assim, a ampla defesa e o contraditório
45.	Análise 10: Informa-se ao responsável que o pedido de juntada de documentos é procedente de acordo com o art. 160 do RI/TCU, in verbis:
'Art 160 As alegações de defesa e as razões de justificativa serão admitidas dentro do prazo determinado na citação ou na audiência. 
§ 1º Desde a constituição do processo até o término da etapa de instrução, é facultada à parte a juntada de documentos novos.
§ 2º Considera-se terminada a etapa de instrução do processo no momento em que o titular da unidade técnica emitir seu parecer conclusivo, sem prejuízo do disposto no § 3º do art. 157.
§ 3º O disposto no § 1º não prejudica o direito da parte de distribuir, após a inclusão do processo em pauta, memorial aos ministros, ministros substitutos e ao representante do Ministério Público'.
46. 	Diante das análises retro apresentadas, subsisti o débito relativo as irregularidades não justificadas, conforme tabela a seguir, que deverá ser abatido do crédito de R$ 113.356,97 (Peças 208) :
	Meta/Etapa glosadas
	Valor (R$) 

	Meta 1/ Etapa 6
	231.800,00

	Meta 2/ Etapa 7
	9.720,00

	Meta 2/ Etapa 8
	12.600,00

	Total
	R$ 254.120,00

	Total com o percentual federal de 83,54%
	R$ 212.291,85

47.	Relata-se, ainda, que, conforme análise no item 43 desta instrução, para irregularidade da Meta 3/ Etapa 1 (Coordenação e gestão das atividades técnicas e administrativas do projeto) foi proposto o afastamento do débito e a aplicação da multa do art. 58, inciso II da Lei 8.443/1992.
Prescrição da Pretensão Punitiva
48.	Vale ressaltar que a pretensão punitiva do TCU, conforme Acórdão 1441/2016-TCU-Plenário, Relator: Benjamin Zymler, que uniformizou a jurisprudência acerca dessa questão, subordina-se ao prazo geral de prescrição indicado no art. 205 do Código Civil, que é de dez anos, contado da data de ocorrência da irregularidade sancionada, nos termos do art. 189 do Código Civil, sendo este prazo interrompido pelo ato que ordenar a citação, a audiência ou a oitiva dos responsáveis.
49.	No caso em exame, não ocorreu a prescrição da pretensão punitiva, uma vez que a irregularidade sancionada ocorreu em 10/11/2011 (data do prazo final da apresentação da prestação de contas) e o ato de ordenação da citação ocorreu em 5/11/2020 (peça 385) .
CONCLUSÃO
50.	Em face da análise promovida nos itens 17 a 24, verifica-se que a responsável: Denise Oliveira Santiago não logrou comprovar a boa e regular aplicação dos recursos, instada a se manifestar, optou pelo silêncio, configurando a revelia, nos termos do § 3º, do art. 12, da Lei 8.443/1992. Ademais, inexistem nos autos elementos que demonstrem a boa-fé da responsável ou a ocorrência de outras excludentes de culpabilidade
51.	Em face da análise promovida nos itens 25 a 46, acata-se parcialmente as alegações de defesa apresentadas pelos s responsáveis: Jean Claude Marc Razel, Daniel Blum Spinelli, Israel Henrique Waligora e Associação Brasileira das Empresas de Ecoturismo e Turismo de Aventura - Abeta, pois não lograram comprovar a boa e regular aplicação dos recursos. Ademais, inexistem nos autos elementos que demonstrem a boa-fé dos responsáveis ou a ocorrência de outras excludentes de culpabilidade.
52.	Assim, sugere-se que as suas contas sejam julgadas irregulares, nos termos do art. 202, § 6º, do Regimento Interno do TCU, condenando-os ao débito atualizado monetariamente e acrescido de juros de mora, nos termos do art. 202, §1º do Regimento Interno do TCU, descontado o valor eventualmente recolhido e aplicando-lhes a multa prevista no art. 57 da Lei 8.443/1992, e ainda, a multa do art. 58, inciso II da mesma Lei para os responsáveis: Jean Claude Marc Razel, Daniel Blum Spinelli, Israel Henrique Waligora e Denise Oliveira Santiago, inciso II da Lei 8.443/1992. Ressalta-se que a análise da boa-fé relativa a pessoa jurídica de direito privado é realizada considerando as condutas de seus administradores, uma vez que os atos destes obrigam a pessoa jurídica, desde que exercidos nos limites dos poderes definidos no ato constitutivo do ente, nos termos do art. 47 do Código Civil (Acórdão 1723/2016-TCU-Plenário, Ministro-Relator Raimundo Carrero) .
PROPOSTA DE ENCAMINHAMENTO
53.	Ante o exposto, submetem-se os autos à consideração superior com a proposta de:
a) considerar revel a Sra. Denise Oliveira Santiago para todos os efeitos, dando-se prosseguimento ao processo, com fulcro no art. 12, § 3º, da Lei 8.443/1992;
b) acatar parcialmente as alegações de defesa apresentadas pelos responsáveis: Associação Brasileira das Empresas de Ecoturismo e Turismo de Aventura - Abeta, Israel Henrique Waligora, Jean Claude Marc Razel, Daniel Blum Spinelli;
c) julgar irregulares, nos termos dos arts. 1º, inciso I, 16, inciso III, alíneas 'b' e 'c', da Lei 8.443/1992, c/c os arts. 19 e 23, inciso III, da mesma Lei, as contas dos responsáveis: Associação Brasileira das Empresas de Ecoturismo e Turismo de Aventura - Abeta, Israel Henrique Waligora, Jean Claude Marc Razel, Daniel Blum Spinelli  e Denise Oliveira Santiago; condenando-os ao pagamento da importância a seguir especificada, atualizada monetariamente e acrescida dos juros de mora, calculada a partir da data discriminada até a data da efetiva quitação do débito, fixando-lhe o prazo de quinze dias, para que comprove, perante o Tribunal, o recolhimento da referida quantia aos cofres do Tesouro Nacional, nos termos do art. 23, inciso III, alínea 'a', da citada lei, c/c o art. 214, inciso III, alínea 'a', do Regimento Interno do TCU. 
	Data de ocorrência
	Valor histórico (R$) 
	Identificador da parcela

	10/11/2010
	212.291,85
	D1

	8/11/2011
	113.356,97
	C1

                   Valor atualizado do débito (com juros) em 15/2/2022: R$ 456.927,41
d) aplicar aos responsáveis: Associação Brasileira das Empresas de Ecoturismo e Turismo de Aventura - Abeta, Israel Henrique Waligora, Jean Claude Marc Razel, Daniel Blum Spinelli e Denise Oliveira Santiago, individualmente, a multa prevista no art. 57 da Lei 8.443/1992 c/c o art. 267 do Regimento Interno, com a fixação do prazo de quinze dias, a contar das notificação, para comprovar, perante o Tribunal (art. 214, inciso III, alínea 'a', do Regimento Interno) , o recolhimento da dívida aos cofres do Tesouro Nacional, atualizada monetariamente desde a data do acórdão que vier a ser proferido por este Tribunal até a do efetivo recolhimento, se paga após o vencimento, na forma da legislação em vigor;
e) aplicar aos responsáveis: Israel Henrique Waligora, Jean Claude Marc Razel, Daniel Blum Spinelli e Denise Oliveira Santiago, individualmente, a multa prevista no art. 58, inciso II da Lei 8.443/1992 c/c o art. 267 do Regimento Interno, com a fixação do prazo de quinze dias, a contar das notificação, para comprovar, perante o Tribunal (art. 214, inciso III, alínea 'a', do Regimento Interno) , o recolhimento da dívida aos cofres do Tesouro Nacional, atualizada monetariamente desde a data do acórdão que vier a ser proferido por este Tribunal até a do efetivo recolhimento, se paga após o vencimento, na forma da legislação em vigor;
f) autorizar, desde logo, a cobrança judicial das dívidas, caso não atendidas a notificação, na forma do disposto no art. 28, inciso II, da Lei 8.443/1992;
g) autorizar também, desde logo, se requerido, com fundamento no art. 26, da Lei 8.443, de 1992, c/c o art. 217, §§ 1º e 2º do Regimento Interno do TCU, o parcelamento da (s) dívida (s) em até 36 parcelas, incidindo, sobre cada parcela, corrigida monetariamente, os correspondentes acréscimos legais, fixando-lhe o prazo de quinze dias, a contar do recebimento da notificação, para comprovar, perante o Tribunal, o recolhimento da primeira parcela, e de trinta dias, a contar da parcela anterior, para comprovar os recolhimentos das demais parcelas, devendo incidir, sobre cada valor mensal, atualizado monetariamente, os juros de mora devidos, no caso do débito, na forma prevista na legislação em vigor, alertando os responsáveis de que a falta de comprovação do recolhimento de qualquer parcela importará o vencimento antecipado do saldo devedor, nos termos do § 2º do art. 217 do Regimento Interno deste Tribunal; 
h) enviar cópia do Acórdão a ser prolatado à Procuradoria da República em Belo Horizonte, nos termos do § 3º do art. 16 da Lei 8.443/1992, c/c o § 7º do art. 209 do Regimento Interno do TCU, para adoção das medidas cabíveis.
i) enviar cópia do Acórdão que vier a ser proferido ao Ministério do Turismo e aos responsáveis, para ciência, informando que a presente deliberação, acompanhada do Relatório e do Voto que a fundamenta, está disponível para a consulta no endereço www.tcu.gov.br/acordaos, além de esclarecer que, caso requerido, o TCU poderá fornecer sem custos as correspondentes cópias, de forma impressa;
j) informar à Procuradoria da República em Belo Horizonte, que a presente deliberação, acompanhada do Relatório e do Voto que a fundamenta, está disponível para a consulta no endereço www.tcu.gov.br/acordaos, além de esclarecer que, caso requerido, o TCU poderá fornecer sem custos as correspondentes cópias, de forma impressa; e
	k) informar à Procuradoria da República em Belo Horizonte, nos termos do parágrafo único do art. 62 da Resolução TCU 259/2014, os procuradores e membros do Ministério Público credenciados nesta Corte podem acessar os presentes autos de forma eletrônica e automática, ressalvados apenas os casos de eventuais peças classificadas como sigilosas, as quais requerem solicitação formal".
O MP/TCU, representado pelo subprocurador-geral Paulo Soares Bugarin, manifestou-se de acordo com a proposta da SecexTCE, conforme o parecer a seguir[footnoteRef:2]: [2:  Peça 477.] 
"Cuidam os autos de tomada de contas especial instaurada pelo Ministério do Turismo, em desfavor da Associação Brasileira das Empresas de Ecoturismo e Turismo de Aventura - Abeta; Israel Henrique Waligora; Jean Claude Marc Razel; Daniel Blum Spinelli e Denise Oliveira Santiago, em razão de irregularidades na aplicação dos recursos repassados pela União realizadas por meio do Convênio CV 361/2007, registro Siafi 595673 (peça 19) , firmado entre o Ministério do Turismo e a Associação Brasileira das Empresas de Ecoturismo e Turismo de Aventura - Abeta, cujo objeto era "Possibilitar a oferta de produtos de turismo de aventura diferenciados pela qualidade e acessibilidade através da qualificação profissional e pela adoção de referências normativas para o setor, em especial nos destinos de Serras Gaúchas, Brotas, Recife, Foz do Iguaçu, Manaus e Socorro".
A irregularidade tratada no processo refere-se a não comprovação da boa e regular aplicação dos recursos repassados, tendo em vista a execução parcial do objeto conveniado, conforme Parecer Técnico 13/2015 (peça 359) .
Após as devidas comunicações enviadas a todos os responsáveis, apenas a Sra. Denise Oliveira Santiago não se manifestou sobre as irregularidades verificadas, devendo ser considerada revel pelo Tribunal, para todos os efeitos, dando-se prosseguimento ao processo, nos termos do art. 202, § 8º, do Regimento Interno-TCU.
Analisadas as alegações de defesa apresentadas por Jean Claude Marc Razel, Daniel Blum Spinelli, Israel Henrique Waligora e Associação Brasileira das Empresas de Ecoturismo e Turismo de Aventura - Abeta, a unidade técnica conclui que elas foram suficientes para elidir em parte as irregularidades atribuídas aos responsáveis, devendo-se acatar de forma parcial suas alegações de defesa e como consequência o débito a eles imputados deve ser reduzido.
Em conformidade com a análise realizada na instrução técnica, compartilho do entendimento de que as alegações apresentadas devem ser acatadas parcialmente. Registro que, de acordo com o art. 161 do RI-TCU, as alegações apresentadas devem aproveitar também à responsável revel Denise Oliveira Santiago, reduzindo-lhe o débito imputado.
Em vista do exposto, ante os elementos constantes nos autos, este representante do Ministério Público de Contas manifesta-se de acordo com a proposta da unidade técnica, constante da peça 474 (p. 19-21) ".
É o relatório.

Frederico Barbosa Gomes (OAB/MG 91.022), Thiago Henrique Barouch Bregunci (OAB/MG 105.434) e outros, representando Jean Claude Marc Razel, Associação Brasileira das Empresas de Ecoturismo e Turismo de Aventura - Abeta, Daniel Blum Spinelli e Israel Henrique Waligora.

Subprocurador-Geral Paulo Soares Bugarin.

TOMADA DE CONTAS ESPECIAL. CONVÊNIO. EXECUÇÃO PARCIAL DO OBJETO. CITAÇÃO DA ENTIDADE E DOS GESTORES. ALEGAÇÕES DE DEFESA. ACOLHIMENTO PARCIAL. REDUÇÃO DO VALOR DO DÉBITO. REVELIA DE UM DOS RESPONSÁVEIS. APROVEITAMENTO DAS ALEGAÇÕES DE DEFESA EM FAVOR DO RESPONSÁVEL REVEL. CONTAS IRREGULARES. CONDENAÇÃO SOLIDÁRIA AO DÉBITO SUBSISTENTE. APLICAÇÃO DAS MULTAS PREVISTAS NOS ARTS. 57 E 58, II, DA LEI 8.443/1992. COMUNICAÇÕES.

TOMADA DE CONTAS ESPECIAL (TCE)

Secretaria de Controle Externo de Tomada de Contas Especial (SecexTCE).

Examina-se tomada de contas especial instaurada pelo Ministério do Turismo (MTur) em razão da não comprovação da regular aplicação dos recursos repassados pela União à Associação Brasileira das Empresas de Ecoturismo e Turismo de Aventura (Abeta) , no âmbito do convênio CV 361/2007 (registro Siafi 595673) , cujo objeto foi "possibilitar a oferta de produtos de turismo de aventura diferenciada pela qualidade e acessibilidade através da qualificação profissional e pela adoção de referências normativas para o setor, em especial nos destinos de Serras Gaúchas, Brotas, Recife, Foz do Iguaçu, Manaus e Socorro"[footnoteRef:2]. [2:  Peça 19.] 
Foi transferido à Abeta o montante de R$ 6.136.100,00, sendo R$ 5.229.100,00 oriundos do concedente e R$ 907.000,00 a título de contrapartida do convenente.
O convênio vigorou no período de 14/9/2007 a 11/9/2011, com data final do prazo de prestação de contas fixada para 20/11/2011.
O fundamento para a instauração da tomada de contas especial, segundo expresso no relatório do tomador de contas[footnoteRef:3], é o seguinte: [3:  Peça 375.] 
"Execução física do objeto executada parcialmente".
O tomador de contas concluiu pela existência de prejuízo no valor histórico de R$ 1.098.763,03 (referente ao débito de R$ 1.212.120,00 abatido do crédito de R$ 113.356,97, referente ao montante devolvido em 8/11/2011) e imputou a responsabilidade à Abeta, na qualidade de contratada, e aos Srs. Israel Henrique Waligora, Jean Claude Marc Razel, Daniel Blum Spinelli e Denise Oliveira Santiago, na qualidade de gestores.
As etapas concernentes aos serviços considerados não comprovados foram detalhadas na tabela reproduzida a seguir[footnoteRef:4], constante da instrução de peça 383: [4:  Tabela elaborada em consonância com o parecer 13/2015 (peça 359) .] 
	Meta/Etapa glosadas
	Constatação
	Valor (R$) 

	Meta 1/ Etapa 6
	De acordo com as definições da etapa, verificou-se que ela está contida na Etapa 1
	231.800,00

	Meta 2/ Etapa 3
	Ausência de documentos essenciais para comprovar o seu efetivo cumprimento, tais como listas, fotos, atas, material, entre outros. Não é possível a aprovação apenas com uma lista com nomes de empresários e instituições. 
	202.400,00

	Meta 2/ Etapa 7
	O destino de Foz do Iguaçu não foi contemplado com o curso, pois não houve a formalização do GVBS nesse destino. Assim, o valor referente ao curso não executado deve ser devolvido.
	9.720,00 *

	Meta 2/ Etapa 8
	A convenente enviou documentação de apenas quatro dos seis municípios previstos no plano de trabalho.
	12.600,00*

	Meta 2/ Etapa 11
	É possível verificar que houve práticas direcionadas à educação para sustentabilidade, porém não foi encontrado material específico que se vincule ao custo de cada etapa.
	74.800,00

	Meta 3/ Etapa 1
	Supõe-se que para celebração do Termo de convênio a associação possua capacidade técnica suficiente para coordenar a execução do instrumento de convênio celebrado, podendo [sic] a Abeta incorrer em terceirização total da execução do objeto pactuado
	680.800,00*

	Total
	R$ 1.212.120,00

	Total com o percentual federal de 83,54%
	R$ 1.012.605,05

	* Valores referentes à aprovação parcial da etapa (proporcional ao destino) e às contratações de serviços de consultoria (gestão administrativa, jurídica, financeira e técnica do convênio) 
A Secretaria de Controle Externo de Tomada de Contas Especial (SecexTCE) procedeu à citação dos seguintes responsáveis: Associação Brasileira das Empresas de Ecoturismo e Turismo de Aventura, Israel Henrique Waligora, Jean Claude Marc Razel, Daniel Blum Spinelli e Denise Oliveira Santiago, pela irregularidade constante no relatório de tomada de contas especial[footnoteRef:5], de acordo com as parcelas de débito que lhes foram atribuídas. [5:  Jean Claude Mac Razel - peças 392 e 401 -; Denise Oliveira Santiago - peças 393 e 405 -; Daniel Blum Spinellli - peças 409 e 412 -; Israel Henrique Waligora - peças 395 e 403 -; e Associação Brasileira das Empresas de Ecoturismo e Turismo de Aventura - peças 396 e 402.] 
Regulamente notificados, apenas a Sra. Denise Oliveira Santiago não se manifestou. Os demais responsáveis apresentaram, em 10/9/2021, de forma conjunta, as alegações de defesa insertas nos documentos de peças 435 a 471.
Em síntese, alegaram:
ausência de cópias de instauração da tomada de contas especial e de atos de constituição, nomeação e posse da comissão designada; morosidade da tomada de contas especial; imputação de débito com base na presunção de dano ao erário, com valor idêntico para todos os responsáveis; inexistência de despacho do relator autorizando a citação dos responsáveis;
ocorrência de prescrição da pretensão ressarcitória e punitiva deste Tribunal e ausência de motivação para a instauração e processamento deste processo de tomada de contas especial, em face do entendimento expresso pelo STF nos Temas 666, 899 e 897, todos de repercussão geral;
a SecexTCE fundamentou a ilicitude das condutas em normas relacionadas às competências e aos pressupostos de legitimidade do exercício do controle externo, além de ter havido imputação genérica e imotivada de dano presumido, pelo MTur, que criou interpretação jurídica de forma a aplicá-la para fatos já consumados, em prejuízo da convenente e de seus dirigentes;
apesar da apresentação de documentos complementares, o MTur não reviu o posicionamento "equivocado" expresso no parecer técnico conclusivo de análise de prestação de contas 16/2004, relativamente à reprovação da execução física das metas/etapas 1.6, 2.3, 2.7, 2.8, 2.11 e 3.1;
a execução financeira do convênio foi aprovada com ressalvas e o conjunto probatório da prestação de contas mostra que os recursos devolvidos pela Abeta são suficientes para cobrir eventuais glosas decorrentes da não comprovação da execução física por questões meramente formais, referentes às etapas 7 e 8 da meta 2;
a conclusão do MTur no sentido de que a etapa 6 da meta 1 (realização de plano de comunicação, desenvolvimento, impressão de material e assessoria de imprensa às atividades do projeto) estaria contida na etapa 1 (concepção, desenvolvimento e implementação de campanha de capacitação e disseminação de informações para empresários, profissionais de turismo de aventura) seria mera ilação;
a realização da meta 3, etapa 3, reprovada pelo MTur, teria sido comprovada pela juntada aos autos de "evidências dos esforços relacionadas à 'articulação e mobilização de empresários, profissionais e organizações representativas do turismo de aventura para o projeto'";
a meta 2, etapa 11, aprovada por meio do parecer técnico conclusivo[footnoteRef:6], foi posteriormente considerada reprovada, quando da elaboração do parecer 13/2015; foram anexados às alegações de defesa os documentos que comprovam a regular execução da meta; [6:  Peça 207.] 
a reprovação da meta 3, etapa 1, conforme motivação constante do parecer técnico conclusivo[footnoteRef:7], seria arbitrária e indevida. [7:  Peça 207.] 
Acerca das questões preliminares (alínea "a", supra) , a SecexTCE esclarece que eventuais falhas ocorridas durante a fase interna do processo de tomada de contas especial não macularam a fase externa, de modo que este Tribunal deu seguimento ao processo, por meio da citação dos responsáveis[footnoteRef:8]. [8:  Peça 474.] 
No que concerne à alegação de prescrição da pretensão punitiva e ressarcitória, (alínea "b", supra) a unidade instrutiva demonstrou que, "mesmo levando-se em consideração o entendimento do STF, não teria ocorrido a prescrição da pretensão sancionatória e ressarcitória a cargo do TCU"[footnoteRef:9]. [9:  Peça 474, p. 12. ] 
Relativamente às alegações de defesa sobre a utilização indevida de normas relacionadas às competências e aos pressupostos de legitimidade do exercício do controle externo para fundamentar a reprovação da execução física do convênio (alínea "c") , a unidade instrutiva defende que as normas mencionadas[footnoteRef:10] também se referem à obrigação do gestor de comprovar a regular a aplicação dos recursos que lhe foram confiados. Ademais, reforça o direito de o MTur rever seus atos, bem como destaca a atuação independente e autônoma deste Tribunal. [10:  Art. 37, caput, c/c o art. 70, parágrafo único, da Constituição Federal; art. 93 do Decreto-Lei 200/1967, art. 50, § 3º, da Portaria Interministerial 127/2008, e termo do convênio 361/2007.] 
Sobre a alegação de que o concedente não teria analisado pedido de reconsideração feito pelo convenente (alínea "d") , a SecexTCE demonstra ser improcedente, tendo em vista tal pedido ter sido analisado por meio do parecer técnico 13/2015[footnoteRef:11], bem como pela possibilidade de apresentação de qualquer documentação que os responsáveis entenderem pertinentes, na fase externa do processo, no exercício da ampla defesa e do contraditório. [11:  Peça 359.] 
No que diz respeito às alegações referentes ao cumprimento das metas, a unidade instrutiva considera não haver nos autos elementos que comprovem a execução das seguintes metas:
Meta 2, etapa 7: "realização de curso de capacitação em busca e salvamento para voluntários de GVBS para o turismo de aventura na localidade" (valor: R$ 9.720,00) ;
Meta 2, etapa 8: "formalização e qualificação jurídica do GVBS" (valor: R$ 12.600,00) ;
Meta 1, etapa 6: "realização de plano de comunicação, desenvolvimento, impressão de material e assessoria de imprensa à divulgação das atividades do projeto" (valor: R$ 231.800,00) .
Considerando a não comprovação da regular execução do convênio no que tange às metas supramencionadas, a unidade instrutiva propõe a rejeição das alegações de defesa dos responsáveis e a manutenção como débito dos valores pagos indevidamente (alíneas "e" e "f") .
Ainda no que se refere à execução das metas, a SecexTCE considera comprovado o cumprimento:
Da meta 2, etapa 3: "articulação e mobilização de empresários, profissionais e organizações representativas do turismo de aventura para o projeto" (valor: R$ 202.400,00) ;
Da meta 2, etapa 11: relatórios de oficina socioambiental (valor: R$ 74.800,00) .
Assim, propõe o acatamento das alegações de defesa sintetizada nas alíneas "g" e "h", supra.
Por fim, quanto às despesas referentes à meta 3, etapa 1, reprovadas em decorrência da subcontratação de serviços de consultoria pela Abeta, a Secretaria, embora destaque que o convênio 361/2007 não permitia a subcontratação de nenhuma etapa, propõe a exclusão do montante de R$ 680.800,00 do débito imputado aos responsáveis, mas entende que lhes deve ser aplicada a multa prevista no art. 58, II, da Lei 8.443/1992.
Em vista do que foi analisado, a unidade instrutiva propõe o acatamento parcial das alegações de defesa dos responsáveis e o aproveitamento das referidas alegações na defesa da Sra. Denise Oliveira Santiago, considerada revel, de modo a reduzir o débito que lhe foi imputado[footnoteRef:12], e , ainda, o julgamento das contas da Abeta e dos Srs. Israel Henrique Waligora, Jean Claude Marc Razel, Daniel Blum Spinelli e Denise Oliveira Santigo pela irregularidade, com a condenação solidária, em débito, no valor subsistente (descontando-se o valor já devolvido) , e com a aplicação das multas previstas nos arts. 57 e 58, II, da Lei 8.443/1992. [12:  Peça 474.] 
O Ministério Público junto a este Tribunal (MP/TCU) anuiu ao encaminhamento proposto pela unidade instrutiva.
II
Sobre a questão da prescrição, destaco que, de acordo com o verificado pela unidade instrutiva, seguindo os critérios fixados no Acórdão 1441/2016-TCU-Plenário, ainda vigentes, não ocorreu a prescrição decenal da pretensão punitiva.
A irregularidade passível de sanção ocorreu em 10/11/2011, data final do prazo para apresentação da prestação de contas, enquanto a ordenação da citação deu-se em 5/11/2020, transcorrendo intervalo de tempo inferior ao prazo de 10 (dez) anos previsto no art. 205 do Código Civil.
Relativamente à prescrição da pretensão ressarcitória, esta Corte já se pronunciou sobre a matéria em reiteradas ocasiões, a exemplo dos Acórdão 17928/2021-TCU-Primeira Câmara, 17591/2021-1ª Câmara, 2018/2020-Plenário e 5236/2020-1ª Câmara, concluindo por manter a jurisprudência sedimentada na Súmula TCU 282. E, recentemente, em decisão do Plenário, a questão foi remetida a grupo de trabalho para elaborar projeto específico de disciplinamento do instituto da prescrição ressarcitória no âmbito de seus processos, dada a complexidade a ela inerente, mantendo, até que se decida a respeito, o entendimento atualmente consolidado.
Dito isso, manifesto-me de acordo com a análise empreendida pela SecexTCE, endossada integralmente pelo MP/TCU, cujos fundamentos adoto como razões de decidir.
Incide sobre a Sra. Denise Oliveira Santiago os efeitos da revelia, dando-se prosseguimento ao processo, em conformidade com o art. 12, § 3º, da Lei 8.443/1992.
Os demais responsáveis devem ter as alegações de defesa parcialmente acolhidas, de modo a ser deduzido do débito estimado originalmente os valores referentes às metas do plano de trabalho consideradas regularmente executadas, em conformidade com a análise efetuada na instrução, sintetizada no bloco anterior.
Deve-se ressaltar que o ônus de comprovar a regularidade da aplicação dos recursos públicos compete ao gestor, por meio de prestação de contas apta a demonstrar as despesas efetuadas e o nexo de causalidade entre os referidos gastos e os recursos federais recebidos (art. 70, parágrafo único, da Constituição Federal c/c o art. 93 do Decreto-Lei 200/1967) . No caso em tela, o débito subsistente corresponde às metas do plano de trabalho cuja execução não foi comprovada pelos responsáveis (meta 1, etapa 6; meta 2, etapas 7 e 8) .
Deverá ser excluído do débito imputado aos responsáveis o valor concernente à subcontratação parcial de parcela do objeto do convênio, sem autorização expressa no termo de ajuste (R$ 680.800,00) , tendo em vista que, tal como destacado pela unidade instrutiva, a referida irregularidade não resulta em dano ao erário, cabendo, não obstante, a aplicação individual aos Srs. Israel Henrique Waligora, Jean Claude Marc Razel e Daniel Blum Spinelli da multa prevista no art. 58, II, da Lei 8.443/1992.
Observo que não cabe o sancionamento da Sra. Denise Oliveira Santiago com a multa em referência, uma vez que a responsável não assinou nenhuma das subcontratações irregulares[footnoteRef:13]. [13:  Peças 466 a 470.] 
Impõe-se, pelos elementos constantes dos autos, que as contas dos responsáveis sejam julgadas irregulares, condenando-os em débito, com o abatimento do valor recolhido, e aplicando-lhes a multa prevista art. 57 da Lei 8.666/1993.
Diante do exposto, manifesto-me pela aprovação do acórdão que ora submeto à apreciação deste Colegiado.
TCU, Sala das Sessões, em 23 de agosto de 2022.
Weder de Oliveira
Relator